ACORDAO-COMPLETO-2356619

ACÓRDÃO 5939/2019 ATA 25/2019 - PRIMEIRA CÂMARA

VISTOS, relatados e discutidos estes autos de tomada de contas especial instaurada pelo Ministério do Meio Ambiente (MMA) , em razão de irregularidades na prestação de contas do Convênio 2000CV000027, firmado com a Prefeitura Municipal de Formosa/GO.
ACORDAM os Ministros do Tribunal de Contas da União, reunidos em sessão da Primeira Câmara, com fundamento nos arts. 1º, inciso I, 12, §3º, 16, inciso III, alíneas "b" e "c", 19, 23, inciso III, e 28, inciso II, da Lei 8.443/1992, ante as razões expostas pelo Relator, em:
9.1. considerar revel a empresa Tocmax - Transporte, Obras e Comércio Ltda.; 
9.2. rejeitar as alegações de defesa apresentadas pelo Sr. Edson Spindola e Sebastião Monteiro Guimarães Filho;
 9.3. julgar irregulares as contas de Edson Spindola, Sebastião Monteiro Guimarães Filho e da empresa Tocmax - Transporte, Obras e Comércio Ltda., condenando-os, em solidariedade, ao pagamento das quantias a seguir especificadas, acrescidas dos encargos legais, calculados a partir das respectivas datas de ocorrência, até a efetiva quitação do débito, fixando-lhes o prazo de 15 (quinze) dias, a contar da notificação, para que comprovem, perante este Tribunal, o recolhimento das dívidas ao Tesouro Nacional, 
	VALOR ORIGINAL (R$) 
	DATA DA OCORRÊNCIA

	255.797,46
	01/11/2000

	200.192,79
	14/11/2000

	24.009,75
	27/12/2000

9.4. autorizar a cobrança judicial das dívidas, caso não atendidas as notificações;
9.5. dar ciência desta deliberação ao Procurador-Chefe da Procuradoria da República no Estado de Goiás.

Tomada de Contas Especial instaurada  em razão de irregularidades na prestação de contas do Convênio 2000CV000027, firmado com a Prefeitura Municipal de Formosa/GO.

Primeira Câmara

Município de Formosa/GO.

3. Interessados/Responsáveis:
3.1. Interessado: Ministério do Meio Ambiente (vinculador)
3.2. Responsáveis: Edson Spindola (XXX.269.541-XX); Sebastião Monteiro Guimarães Filho (XXX.507.491-XX); Tocmax - Transporte, Obras e Comercio Ltda. (01.938.733/0001-34).

13.1. Ministros presentes: Benjamin Zymler (na Presidência), Walton Alencar Rodrigues (Relator), Bruno Dantas e Vital do Rêgo.
13.2. Ministro-Substituto presente: Augusto Sherman Cavalcanti.

ACORDAO-COMPLETO-2458047

Acórdão 1524/2022 - Primeira Câmara

ACORDAO-COMPLETO-2382805

Acórdão 2396/2020 - Primeira Câmara

ACORDAO-COMPLETO-2537608

Acórdão 9151/2022 - Primeira Câmara

Sebastião Monteiro Guimarães Filho

WALTON ALENCAR RODRIGUES

Inicio a parte expositiva desta deliberação com a transcrição da instrução peça 66, elaborada por auditor da então Secex/GO, que contou com a anuência dos dirigentes da unidade técnica:
"1. 	Cuidam os autos de tomada de contas especial instaurada pelo Ministério do Meio Ambiente (MMA) em desfavor do Sr. Edson Spíndola, ex-prefeito de Formosa/GO (gestão 1997-2000) , decorrente da reprovação integral das contas do Convênio 2000CV000027 (Siafi 393554) , celebrado entre aquele ministério e a Prefeitura de Formosa/GO para construção de aterro sanitário na municipalidade, em razão de divergências conclusivas entre projeto e obra, conforme o relatório da TCE (peça 8, p. 135-167) .
HISTÓRICO 
I. Convênio 2000CV000027 (Siafi 393554) 
2. Nos autos constam documentos indispensáveis para o deslinde do processo, destacando-se, por ora, os relativos à formalização e execução do convênio objeto desta tomada de contas especial.
2.1. O plano de trabalho (peça 1, p. 140-144 e 355-359) descreve um projeto de implantação de aterro sanitário, com período de execução entre junho e outubro de 2000, cuja identificação resume-se em 'construção de toda a infraestrutura necessária à implantação de aterro sanitário no Município de Formosa - GO'. Nota-se, ainda no documento, a justificativa apresentada para a proposição do projeto:
O Lixão é uma forma inadequada de disposição final de resíduos sólidos, que se caracteriza pela simples descarga sobre o solo, sem medidas de proteção ao meio ambiente ou à saúde pública, como proliferação de vetores de doenças, geração de maus odores, e, principalmente, poluição do solo e das águas superficiais e subterrâneas através do chorume.
Com a adoção do aterro sanitário, os resíduos sólidos urbanos são dispostos no solo sem causar danos ou riscos à saúde pública, minimizando os impactos ambientais. Este método utiliza princípios da engenharia sanitária para confinar os resíduos sólidos, cobrindo-os com uma camada de material inerte após cada jornada de trabalho.
2.2.	O projeto de aterro sanitário foi apresentado pela prefeitura em 20/6/2000 (peça 1, p. 20) , antes de firmar o convênio. Da documentação acostada aos autos que precederam a formalização do convênio, verifica-se o documento denominado 'Projeto de Disposição Final do Lixo Aterro Sanitário', elaborado pela empresa DBO Engenharia em 1998 (peça 1, p. 229-335) , o qual apresenta itens específicos acerca da reestruturação do sistema de limpeza urbana (item 3) , do gerenciamento do aterro (item 5) e da destinação final do lixo (item 4) , este último com subitem 'Aterro Sanitário', subdividido em cinco partes: dimensionamento do aterro sanitário; instalações de apoio, instalações de proteção ambiental; sistema de tratamento do chorume e sistema de monitoramento ambiental do aterro sanitário. Ou seja, naquele subitem há indicação do que realizar para a implantação do aterro sanitário no município. Pode-se deduzir que o referido plano de trabalho foi fundamentado neste projeto, uma vez que no processo que resultou no convênio em comento consta apenas ele.
2.3.	Quanto aos aspectos técnicos do projeto, os autos trazem o Parecer Técnico 20/2000 da Secretaria de Qualidade Ambiental (SQA) do MMA (peça 1, p. 180) , que sugeriu a aprovação do plano de trabalho apresentado, trazendo as seguintes considerações: - do ponto de vista ambiental e de saúde o atendimento da solicitação é de fundamental importância para a comunidade local; - o projeto se enquadra dentro dos critérios de prioridade definidos pela SQA; - os custos apresentados estão de acordo com os preços praticados na região; - a prefeitura deverá elaborar Plano de Gerenciamento Integrado de Resíduos Sólidos, devendo concluí-lo ainda dentro do prazo de vigência do Convênio, conforme previsto nas atribuições do Convenente na Cláusula Segunda da minuta anexa; - quanto os aspectos técnicos do projeto, este atende às normas da ABNT.
2.4.	Do Termo de Convênio (peça 1, p. 341-353) , observa-se que a vigência inicial era de 26/6/2000 a 31/12/2000, com recursos financeiros de R$ 528.000,00, com a seguinte composição: R$ 480.000,00 à conta da concedente e R$ 48.000,00 de contrapartida da convenente.
2.5.	Após solicitação do prefeito à época, Sr. Edson, realizada em 14/12/2000, a vigência do convênio foi prorrogada para 31/8/2001, ficando estabelecido o prazo de 30/6/2001 para execução e cumprimento das metas (peça 1, p. 371-379) . A justificativa apresentada pelo gestor municipal foi a seguinte: 'o cronograma não se acha cumprido inteiramente' (peça 1, p. 367) .  
2.6.	No que se refere ao processo licitatório e contratação para a execução das obras objeto do convênio, cabe repisar os fatos evidenciados na instrução inicial destes autos, quais sejam, dez empresas se cadastraram (peça 2, p. 98) para participação no certame destinado à contratação da empresa responsável pela construção do aterro (Tomada de Preços 001/2000) . A abertura da documentação deu-se em 19/9/2000 (peça 2, p. 78-79) , mas apenas duas empresas participaram da sessão, Só Terra Construções e Projetos Ltda. e FGE Construtora Ltda., sendo que a última sagrou-se vencedora no certame, com proposta de preço no valor de R$ 527.348,00 (peça 2, p. 365-371) . Em 29/9/2000, o resultado da licitação foi homologado (peça 2, p. 82) . Eis a relação de pagamentos efetuados à empresa contratada para a construção do aterro sanitário:
Tabela 1. Relação de pagamentos efetuados (peça 2, p. 38) .
	Empresa
	Data
	Valor (R$) 
	Percentual

	FGE CONSTRUTORA LTDA
	01.11.00
	255.797,46
	48,2%

	FGE CONSTRUTORA LTDA
	14.11.00
	200.192,79
	37,7%

	FGE CONSTRUTORA LTDA
	27.12.00
	24.009,75
	4,5%

	FGE CONSTRUTORA LTDA
	27.12.00
	47.348,00
	8,9%

	FEMMA
	30.08.01
	3.526,62
	0,7%

	TOTAL
	530.874,62
	100,0%

II. Instruções da Secex-GO e parecer MP/TCU
3.	A primeira instrução destes autos (peça 9) , após análise dos elementos carreados na TCE, concluiu (a) que a exigência acerca da elaboração do Plano de Gerenciamento Integrado de Resíduos Sólidos foi atendida, considerando a apresentação do citado Projeto de Disposição Final do Lixo, elaborado pela empresa DBO Engenharia; também (b) pela regularidade com ressalvas destas contas e, uma vez submetida ao pronunciamento regimental a cargo do Ministério Público junto ao TCU (MP/TCU) , este discordou do posicionamento da Secex-GO, oportunidade em que fez um minucioso histórico da situação, a seguir transcrito (peça 12) :
2.	 A Secex/GO, ao analisar a documentação acostada aos autos, em especial os pareceres emitidos no âmbito do MMA, concluiu que as pendências apontadas pelo órgão para fundamentar a instauração da presente TCE são em sua maior parte formais, como a ausência de apresentação dos boletins de medição de obra, do termo contratual celebrado com a construtora, a expiração, em 2005, da validade da licença de operação do aterro sanitário e a inadequação do Plano de Gerenciamento Integrado de Resíduos Sólidos apresentado.
3.	 O Parecer Técnico nº 66/2002 do MMA relata que houve um pagamento irregular de              R$ 3.526,62 ao fornecedor 'FEMMA' e que a prestação de contas não veio acompanhada de documentos que comprovassem o cumprimento das exigências da Cláusula Segunda, inciso II, item 'u', do Convênio, que exigia a elaboração de um Plano de Gerenciamento Integrado de Resíduos Sólidos Urbanos, um programa social para retirada das crianças do lixão, organização dos catadores e a comprovação da erradicação do lixão existente na cidade.
4.	Após esse parecer, o MMA emitiu diversos outros Pareceres Técnicos até o ano de 2011, inclusive com a realização de visitas in loco para avaliar as obras realizadas.
5. 	Em relação aos levantamentos realizados, a unidade técnica pondera que os primeiros apontavam para falhas documentais e formais. Os mais recentes já indicavam existirem divergências construtivas entre o projeto e a obra executada. Na opinião da Secex/GO, as inconsistências identificadas entre o projeto e a obra executada não têm relação com o que foi inicialmente contratado e que as diferenças entre o projeto e a obra somente foram abordadas após a segunda visita in loco realizada em 24/02/2010.
6.	 A unidade técnica ainda destaca o fato de que o objeto constante do termo de convênio se restringiu à construção da infraestrutura para implantação do aterro sanitário, ou seja, não previa exigências quanto à gestão do aterro, o que não poderia ser questionado posteriormente pelo MMA. 
7.	 Por fim, quanto às deficiências do aterro sanitário, a Secex/GO pondera que os documentos dos autos indicam a atuação de outras entidades e órgãos com competência específica para agir e regular a gestão desse tipo de empreendimento, como a Promotoria de Justiça e a Agência Ambiental de Goiás.
8.	 A Secex/GO conclui que, embora tenham sido apontadas pendências documentais, resta materialmente comprovada a adequada aplicação dos recursos com o alcance do objetivo do convênio, sugerindo o julgamento das presentes contas regulares com ressalva.
9.	 Quanto à possível responsabilização do ex-prefeito, Sr. Edson Spindola, a Secex/GO ressalta que as obras foram concluídas em outra gestão e a responsabilidade em receber a obra, obter licenças e encaminhar a prestação de contas final, elaborar o Plano de Gerenciamento de Resíduos Sólidos e fechar o lixão existente era do seu sucessor. Ou seja, a imputação de um eventual débito caberia ao sucessor e não ao ex-prefeito que celebrou o convênio.
4.	O MP/TCU, em linha contrária àquela adotada inicialmente por esta unidade técnica, argumentou que 'a instauração da presente TCE não se deu apenas por questões documentais e formais, uma vez que o MMA realizou fiscalizações in loco que concluíram que as obras realizadas não atingiram o objetivo pretendido'. 
4.1.	Nesse sentido, traz resumo das conclusões do MMA (peça 12, p. 2) , a seguir descritas:
a) em 2003, por meio do item 23 do Parecer 197/2003-SQA/MMA, informou que o espaço não estava em operação;
 b) em 2009, por meio do Relatório de Vistoria 001/2009, o MMA apontou que a disposição final do lixo não estava sendo feito de forma adequada, o que caracteriza o espaço como um 'lixão' e não como um 'aterro sanitário';
 c) ainda em 2009, a Licença de Funcionamento do aterro sanitário foi emitida com prazo de validade de apenas seis meses, o que demonstra que o local apresentava problemas técnicos;
d) vistoria técnica do MMA em 2010 constatou que o aterro 'não possui monitoramento do lençol freático e do chorume (antes e depois) , não pratica uma impermeabilização eficiente do solo, não possui sistemas de drenagem eficazes possibilitando a contaminação da água, do solo e do ar, além de um sub-dimensionamento de equipamentos operacionais e de pessoal', problemas causados por divergências construtivas entre o projeto e a obra, o que inviabiliza a sua aprovação como equipamento para o qual se destina;
e) o Parecer Financeiro nº 45/2011 destacou as conclusões alcançadas pelos seus técnicos (peça 8, p. 87) : ' (...) reitera-se que o objeto conveniado NÃO FOI EXECUTADO DE FORMA ADEQUADA E QUE a modalidade de disposição final de resíduos 'aterro controlado' não é cabível de financiamento pelo Ministério do Meio Ambiente, órgão responsável pela elaboração das políticas ambientais do País e, portanto, com um exemplo a ser seguido.'
4.2.	No caso do convênio em questão, prossegue o MP/TCU, 'ao invés de sete trincheiras para resíduos sólidos urbanos (RSU) conveniadas, o município executou somente uma e, ao invés de sete lagoas de chorume, executou apenas uma anaeróbica'. 	Essa informação, referenciada no parecer do parquet especializado (peça 12) , consta da página 5 do Relatório de Informações Estratégicas 002, de 3/5/2012, documento produzido pelo Ministério Público de Goiás sobre a Disposição Final dos Resíduos Sólidos nos Municípios de Goiás, o qual foi obtido no sítio do MP/GO na internet (www.mpgo.mp.br) e acostado nestes autos (peça 22) .
4.3.	Diante dessas constatações, o parquet especializado concluiu que o caso efetivamente resultou em dano ao erário, cuja responsabilidade deveria ser atribuída ao Sr. Sebastião Monteiro Guimarães Filho, prefeito de Formosa-GO de 2001 a 2008.
5.	O Exmo. Ministro Relator acolheu a manifestação do Ministério Público e determinou a restituição dos autos à Secex-GO para citação do ex-prefeito. Em cumprimento, a Secex-GO procedeu à citação (peças 17 e 19) .
6.	Na instrução precedente (peça 23) , concluiu-se que, antes do pronunciamento de mérito acerca das alegações apresentadas pelo Sr. Sebastião, necessitava-se que fossem realizadas novas citações, inclusive do Sr. Sebastião, bem como do Sr. Edson e da empresa Tocmax - Transporte, Obras e Comércio Ltda. - EPP (atual denominação da FGE Construtora Ltda.) para que, solidariamente, recolhessem o valor atualizado repassado ao município de Formosa/GO por força do convênio ou apresentassem suas alegações de defesa.
6.1.	Os argumentos apresentados pelo Sr. Sebastião na ocasião podem ser sintetizados assim (peça 21) : 
a) a ilegitimidade passiva para figurar no rol de responsáveis do presente feito, tendo em vista que o convênio foi firmado, executado e as obras dele decorrente sido recebidas em definitivo no ano de 2000, quando ele ainda não era prefeito de Formosa-GO, o que veio a ocorrer somente em 2001 (peça 21, p. 1-2) ;
b) a obra foi concluída ainda na gestão do Sr. Edson, não podendo ser atribuída responsabilidade ao ora defendente, que foi prefeito na gestão posterior, a partir de 2001, sendo que todas as despesas foram realizadas no ano de 2000, entre os meses de outubro e dezembro. Por isso, entende como acertada conclusão do concedente em atribuir responsabilidade exclusiva ao seu antecessor, gestor municipal no período de 1997 a 2000 (peça 21, p. 3) ;
c) o objeto do convênio foi integralmente cumprido com a implantação o aterro sanitário no município e que os questionamentos posteriores do MMA referem-se à gestão ou gerenciamento do aterro sanitário, estendendo o objeto do convênio de forma indevida, o que não poderia ser objeto de questionamento na prestação de contas (peça 21, p. 4) .
6.2.	Na análise desses argumentos, entendeu-se que, diferentemente do que afirma, foi ele o signatário do 'Atestado de Cumprimento do Objeto do Convênio' (peça 2, p. 375) e do 'Termo de Aceitação Definitiva de Obras' (peça 2, p. 377) ; tais documentos foram emitidos em agosto de 2001, portanto, já sob sua gestão à frente da prefeitura de Formosa/GO. Também que há nos autos diversos pareceres do MMA no sentido de que o objeto do convênio não foi alcançado. Isso não se deu por falhas no gerenciamento do empreendimento. O que era para ser a construção de um aterro sanitário, na verdade se configurou como um aterro controlado, o qual se diferencia de um lixão apenas por enterrar os resíduos e por ter controle no acesso de veículos e pessoas, permanecendo, contudo, a contaminação do lençol freático, da terra e do ar. Essa modalidade de 'tratamento' dos resíduos não é passível de financiamento com recursos federais. 
6.3.	Com efeito, a responsabilização tanto do prefeito sucessor (Sr. Sebastião Monteiro Guimarães Filho, gestão 2001-2004) quanto de seu antecessor (Sr. Edson Spíndola, gestão 1997-2000) , bem como da empresa contratada para a construção do aterro, a FGE Construtora Ltda., foi assim indicada:
a) a responsabilidade do Sr. Edson foi caracterizada por ter permitido a execução da obra em desacordo com o projeto e autorizado os respectivos pagamentos das parcelas sem a correta medição dos serviços, o que deu causa à não execução de seis trincheiras para resíduos sólidos urbanos (RSU) e de seis lagoas de chorume, tornando a obra inservível para ser utilizada como aterro sanitário, a qual não possui monitoramento do lençol freático e do chorume (antes e depois) , não pratica uma impermeabilização eficiente do solo, não possui sistemas de drenagem eficazes possibilitando a contaminação da água, do solo e do ar. Era de se esperar conduta diversa do agente, que não deveria ter permitido a execução em desacordo com o projeto, devendo fazer ou determinar que fosse feita medição do que realmente foi executado e determinado que fosse pago somente o que de fato foi construído dentro do cronograma pré-estabelecido e de acordo com o projeto aprovado;
b) a responsabilidade da sociedade empresária FGE Construtora Ltda. foi caracterizada por ter descumprido o contrato firmado com o Município de Formosa-GO ao executar a obra em desacordo com o projeto, deixando de realizar seis trincheiras para resíduos sólidos urbanos (RSU) e seis lagoas de chorume, o que tornou a obra inservível para ser aceita como aterro sanitário. Atualmente a FGE atua sob a denominação Tocmax - Transporte, Obras e Comércio Ltda. - EPP;
c) a responsabilidade do Sr. Sebastião residiu no fato de ter emitido o 'Atestado de Cumprimento do Objeto do Convênio' (peça 2, p. 375) e do 'Termo de Aceitação Definitiva de Obras' (peça 2, p. 377) mesmo a obra tendo sido executada em desacordo com o projeto, deixando de realizar seis trincheiras para resíduos sólidos urbanos (RSU) e seis lagoas de chorume, o que tornou a obra inservível para ser aceita como aterro sanitário, a qual não possui monitoramento do lençol freático e do chorume (antes e depois) , não pratica uma impermeabilização eficiente do solo, não possui sistemas de drenagem eficazes possibilitando a contaminação da água, do solo e do ar. Esperava-se conduta diversa do agente, que não deveria ter assinado os documentos de aceitação e, sim, ter determinado à contratada que executasse os itens faltantes e, somente após a completa execução, ter emitido o aceite definitivo.
EXAME TÉCNICO
I. Citação solidária dos responsáveis 
7. A proposta de citação solidária dos responsáveis obteve a anuência dos dirigentes desta Unidade Técnica (peças 24-25) .
8. Regularmente citados, apenas um responsável apresentou defesa. 	A tabela a seguir retrata detalhadamente a documentação acostada aos autos:
a) Sr. Edson Spíndola (ex-prefeito, gestão 1997-2000) 
	Documento/Finalidade
	Data
	Peça

	Ofício de citação 1723/2014-TCU/SECEX-GO
	8/12/2014
	peça 26

	Aviso de Recebimento Of. 1723/2014
	30/12/2014
	peça 30

	Solicitação de prorrogação de prazo p/ apresentar defesa
	14/1/2015
	peça 31

	Concessão de prorrogação de prazo para apresentar defesa (Ofício 110/2015-TCU/SECEX-GO) 
	19/1/2015
	peças 34; 36-37

	Pedido de cópia digitalizada do processo com a correspondente declaração de obtenção
	16/1/2015
	peça 35

	Defesa apresentada tempestivamente
	19/2/2015
	peça 43

	Solicitação de vista por procurador
	4/3/2015
	peça 46

b) Sr. Sebastião Monteiro Guimarães Filho (ex-prefeito, gestão 2001-2004) 
	Documento/Finalidade
	Data
	Peça

	Ofício de citação 1725/2014-TCU/SECEX-GO - encaminhada ao seu procurador
	22/12/2014
	peça 28

	Aviso de Recebimento Of. 1725/2014 - devolvido
	5/1/2015
	peça 33

	Ofício de citação 248/2015-TCU/SECEX-GO - encaminhada ao seu procurador, após pesquisa
	5/2/2015
	peças 38; 40

	Ciência do Of. 248/2014 
	12/2/2015
	peça 42

	Solicitação de vista do processo por procurador
	25/2/2015
	peça 44

c) empresa Tocmax - Transporte, Obras e Comércio Ltda. - EPP (denominação atual da sociedade empresária FGE Construtora Ltda.) 
	Documento/Finalidade
	Data
	Peça

	Ofício de citação 1724/2014-TCU/SECEX-GO
	22/12/2014
	peça 27

	Aviso de Recebimento Of. 1724/2014 - devolvido
	5/1/2015
	peça 29

	Ofício de citação 249/2015-TCU/SECEX-GO - após pesquisa
	5/2/2015
	peças 39; 41

	Aviso de Recebimento Of. 249/2015 - devolvido
	23/2/2015
	peça 45

	Ofício de citação 466/2015-TCU/SECEX-GO 
	20/3/2015
	Peça 47

	Aviso de Recebimento Of. 466/2015 - devolvido
	1/4/2015
	peça 48

	Pesquisa CPF sócio da empresa - Sr. Luiz
	20/4/2015
	peça 49

	Ofício de citação 704/2015-TCU/SECEX-GO 
	27/4/2015
	peça 50

	Aviso de Recebimento Of. 704/2015 - devolvido
	12/5/2015
	peças 51-52

	Pesquisa CPF sócio da empresa - Sr. Wainer
	19/5/2015
	peça 53

	Ofício de citação 940/2015-TCU/SECEX-GO 
	27/5/2015
	peça 54

	Aviso de Recebimento Of. 940/2015 - devolvido
	10/6/2015
	peça 55

	Ofício de citação 1057/2015-TCU/SECEX-GO 
	19/6/2015
	peça 56

	Aviso de Recebimento Of. 1057/2015
	25/6/2015
	peça 58

	Solicitação de cópia integral do processo pelo procurador
	29/6/2015
	peça 57

	Concessão e envio de cópia integral - AR Ofício 1550/15
	22/9/2015
	peças 61-65 

9.	Como se observa, apesar de o Sr. Sebastião Monteiro Guimarães Filho e a empresa Tocmax - Transporte, Obras e Comércio Ltda. - EPP terem tomado ciência dos expedientes que lhes foram encaminhados, conforme atestam o termo de ciência e/ou o aviso de recebimento (AR) indicados acima, e por terem solicitado, por meio de seus procuradores, e obtido vista ou cópia do processo, não atenderam a citação e não se manifestaram quanto às irregularidades verificadas.
10.	Transcorrido o prazo regimental fixado e mantendo-se inertes os aludidos responsáveis, impõe-se que sejam considerados revéis, dando-se prosseguimento ao processo, de acordo com o art. 12, § 3º, da Lei 8.443/1992.
II. Alegações de defesa 
11.	Instado a se manifestar, o Sr. Edson Spíndola apresentou tempestivamente suas alegações de defesa, considerando que a data limite fixada (18/2/2015) no ofício de concessão de prorrogação de prazo deva ser prorrogada para o dia seguinte, em razão dos festejos de carnaval. 
11.1.	Em suma, os seguintes argumentos foram aduzidos (peça 43, p. 1-17) :
a) a análise das contas deveria se ater à construção de toda a infraestrutura necessária à implantação do aterro sanitário no município, pois foi este o objeto do convênio, não a gestão dos resíduos sólidos daquele aterro, que ensejou a abertura da TCE;
b) a análise do TCU (Secex/GO e parquet especializado) não deveria recomendar a rejeição da prestação de contas, pois foi pautada em documentos que apontam falhas técnicas no projeto apresentado como requisito preliminar à liberação dos recursos, como a alteração do Plano Integrado de Resíduos Sólidos, que deveriam ter sido objeto de análise pela concedente antes da liberação dos valores (informa que ocorreu a apresentação de um projeto preliminar à liberação de recursos ao gestor no MMA, que, após análise, aprovou a liberação dos recursos na sua integralidade para execução da obra) ;
c) a responsabilidade pelo fato apontado pelo MMA, quando das vistorias realizadas em 2009 e 2010 (esta nove anos após a conclusão das obras) , de que o objeto do convênio não poderia ser financiado pelo órgão, não deve ser atribuída aos gestores municipais, mas ao gestor do ministério que não analisou profundamente a matéria antes da liberação dos recursos;
 d) a operação não era objeto do convênio, mas sim ato de gestão; logo o parecer do ministério que registrou que o espaço não estava em operação não possui serventia para rejeitar as contas, pelo contrário, pois reconhece que as obras de infraestrutura estavam concluídas (Parecer nº  197/2003 SQA/MMA) ;
e) as constatações contidas no relatório do Ministério Público do Estado de Goiás não devem ser consideradas na análise destas contas, uma vez que o referido relatório 'foi realizado após onze anos após a entrega da obra, quando o local certamente já havia perdido todas as características originais, já que havia recebido enormes quantidades de lixo sólido';
 f) os argumentos utilizados para recomendar a rejeição das contas e imputação de débito não guardam relação com o objeto do convênio, que é a construção da infraestrutura do aterro sanitário do município, mas sim com atos de gestão praticados após a conclusão da obra;
g) as obras foram concluídas e recebidas não na sua gestão, mas na gestão municipal seguinte (a partir de 2001) , de modo que qualquer responsabilidade acerca do recebimento da obra deve ser atribuída a ele. 
11.2.	O responsável requereu, assim, que sua defesa fosse acolhida, suas contas julgadas regulares, dando-lhe quitação.
II. Análise 
12.	O cerne da questão tratada nestas contas é a execução da obra de construção da infraestrutura do aterro sanitário em desacordo com o projeto, ou divergências construtivas entre o projeto e a obra. Esta foi a ocorrência singular que motivou a instauração destas contas, conforme se depreende do relatório da TCE e dos documentos que a compõe, não a gestão do aterro, como alegado pelo responsável.
13.	A atuação do ministério, com inúmeros pareceres técnicos e financeiros, desde 2002, gerou uma certa confusão na compreensão dos problemas atinentes à execução do convênio em comento, com abordagens de assuntos distintos do objeto daquele ajuste, como falhas no gerenciamento do empreendimento. 
14.	Neste ponto assiste razão ao defendente que o objeto conveniado é a construção de toda a infraestrutura necessária à implantação do aterro sanitário no município, não a gestão dos resíduos sólidos daquele aterro.
15.	Importante ressaltar a informação contida no Relatório de TCE nº 010/2011 de que o MMA, durante a vigência do convênio, não acompanhou a execução do objeto. A primeira vistoria in loco só ocorreu em 2009 (sete anos após o término da vigência convênio) , e a segunda em 2010, quando abordou divergência entre o projeto e a obra (peça 8, p. 157) . Então, assertivas contidas em pareceres técnicos antes daquelas fiscalizações in loco realizadas pelo órgão repassador devem ser tratadas com ressalvas, como a que reconheceu que as obras de infraestrutura estavam concluídas (Parecer nº 197/2003 SQA/MMA) , pois se basearam em documentação apenas. Por outro lado, a despeito de as constatações elencadas nos relatórios de vistoria terem sido realizadas muitos anos após a execução das obras (e vigência do convênio) , elas indicam, de forma inequívoca, que aquelas foram realizadas em desacordo com o projeto, conforme abordado adiante. 
16.	Inicialmente, cabe mencionar que a análise realizada, quando do Relatório de Vistoria nº 4/2010-DAU/SRHU/MMA, fundamentou-se 'na comparação entre o que foi proposto na concepção e nos dados técnicos do Projeto, e o que foi implantado e que esteja aparente. Quanto ao inacessível foi feita uma avaliação expedita dos aspectos funcionais e ambientais (...) ' (peça 7, p. 116) . 
17.	Diferentemente do alegado pelo responsável, percebe-se, dos elementos contidos nestes autos, que o projeto em questão é o 'Projeto de Disposição Final do Lixo Aterro Sanitário' (peça 1, p. 229-335) , e não o Plano de Gerenciamento Integrado de Resíduos Sólidos, este uma obrigação do convenente que deveria ter sido concluída dentro do prazo de vigência do convênio (conforme Cláusula Segunda, inciso II, item 'u', do termo de convênio) . Ademais, estas contas não tratam de falhas técnicas no projeto apresentado, mas de divergências construtivas entre o projeto e a obra.
18.	Cotejando o citado Projeto (vide item 2.2 desta instrução)  e as constatações atinentes à construção do aterro sanitário consignadas naquele relatório de vistoria (peça 7, p. 114-120) , destacam-se as ocorrências transcritas a seguir que, pela natureza, pode-se deduzir que não foram causadas em virtude do uso do aterro nos anos seguintes à sua construção, como alegado pelo defendente, mas da inexecução de parte do projeto. 
18.1.	'Não há obras de drenagem pluvial na área, danificando as vias internas de circulação e causando empoçamento de água com potencial de contaminação, bem como problemas no espalhamento e compactação dos resíduos: Não foi verificada a presença de descidas d'água nos taludes, drenagem superficial inadequada, escavada no próprio terreno, sem manilhas meia cana DN 300 (conforme projeto) ou similar, sem canaletas e caixas de drenagem. A drenagem ineficiente das águas de chuva pode provocar maior infiltração na célula, aumentando o volume de chorume gerado, e quando conjugado com uma má impermeabilização pode haver a contaminação do solo e das águas subterrâneas (item 2.2.7 do relatório de vistoria; corresponde ao item 4.2.3.3 do projeto - peças 1, p. 269, e 7, p. 116) .
18.2.	'Provável ausência de tratamento de percolados: O sistema de Lagoas proposto, ou seja, duas séries de Lagoas Anaeróbias, Facultativas e de Maturação não está implantado, no lugar, apenas uma Lagoas Anaeróbia onde o efluente final é recirculado na célula até a evaporação. Não há monitoramento do Sistema de Tratamento - entrada e saída' (item 2.2.9 do relatório de vistoria; corresponde aos itens 4.2.4.2, 4.2.4.3 e 4.2.4.4 do projeto, que prevê duas lagoas anaeróbicas, duas facultativas e duas de polimento - peças 1, p. 271-275, e 7, p. 118) .
18.3.	'Impermeabilização das células: A deposição sobre o fundo da célula deveria estar preparado e impermeabilizado com manta sintética (PVC/PEAD) sob a camada de argila de acordo com o projeto apresentado, no lugar está sendo utilizado o piche' (item 2.3.1 do relatório de vistoria; corresponde ao item 4.2.3.1 do projeto - peças 1, p. 269, e 7, p. 118) .
18.4.	'Dreno de gases: A proposta era de dois drenos por vala com tubo de concreto DN200, revestido com brita; entretanto, o que se verificou foram algumas células sem dreno visível (item 2.3.2 do relatório de vistoria; corresponde ao item 4.2.3.2 do projeto - peças 1, p. 269, e 7, p. 118) .
18.5.	'Lençol freático: A proposta era de monitorar a cada três meses através da implantação de dois poços. Não foram implantados' (item 2.3.3 do relatório de vistoria; corresponde ao item 4.2.5 do projeto - peças 1, p. 269, e 7, p. 118) .
19.	No documento produzido pelo Ministério Público de Goiás sobre a Disposição Final dos Resíduos Sólidos nos municípios de Goiás (citado no item 4.2 desta instrução) , a inexecução de trincheiras e de lagoas de chorume (para ambas, ao invés de sete executou apenas uma) foi salientada. Esta constatação sobressai em relação às demais indicadas, seja porque é de fácil detecção seja porque desfigura consideravelmente o objeto. Por conta disso apenas ela foi mencionada nos ofícios citatórios.   
20.	A tentativa de transferir a responsabilidade para o gestor do órgão repassador fundamentada na assertiva evidenciada em sua defesa e contida em parecer do ministério de que o objeto do convênio não poderia ser financiado pelo órgão não merece prosperar. Conforme mencionado anteriormente (vide item 4.1, alínea 'e' desta instrução) , no Parecer Financeiro nº  45/2011 consta a informação de que o objeto conveniado não foi executado de forma adequada e que a modalidade de disposição final de resíduos 'aterro controlado' não é cabível de financiamento pelo Ministério do Meio Ambiente. Como se percebe, a impossibilidade aventada de destinação de recursos públicos refere-se à aterro controlado, todavia não foi este o objeto conveniado, mas sim aterro sanitário. Como destacado na instrução precedente (peça 23) , o que era para ser a construção de um aterro sanitário, na verdade se configurou como um aterro controlado, o qual se diferencia de um lixão apenas por enterrar os resíduos e por ter controle no acesso de veículos e pessoas, permanecendo, contudo, a contaminação do lençol freático, da terra e do ar. Essa modalidade de 'tratamento' dos resíduos não é passível de financiamento com recursos federais.
21.	Por fim o responsável alega que as obras foram concluídas e recebidas em outra gestão, que é a do Sr. Sebastião, de modo que qualquer responsabilidade acerca do recebimento da obra deve ser atribuída a ele. De fato, os elementos constantes nos autos indicam o prefeito que o sucedeu como responsável por ter emitido o 'Atestado de Cumprimento do Objeto do Convênio' (peça 2, p. 375) e o 'Termo de Aceitação Definitiva de Obras'; todavia, o Sr. Edson não pode se furtar da responsabilidade de ter permitido a execução da obra em desacordo com o projeto e autorizado os respectivos pagamentos das parcelas sem a correta medição dos serviços. Em sua gestão, foram pagos quase a totalidade dos recursos conveniados (99,88%) , conforme consta da relação de pagamentos efetuados à empresa contratada para a construção do aterro sanitário (vide item 2.6 desta instrução) , em que pese a execução da obra em desacordo com o projeto. Seria de se esperar dele que fizesse ou determinasse que fosse feita medição do que realmente foi executado e determinado que fosse pago somente o que de fato foi construído dentro do cronograma pré-estabelecido e de acordo com o projeto aprovado.
22.	Cabe destacar, ainda, que as condutas de todos os responsáveis (indicadas no item 6.3 desta instrução e contidas nos respectivos ofícios citatórios) possibilitaram a não execução de seis trincheiras para resíduos sólidos urbanos e de seis lagoas de chorume, tornando a obra inservível para ser utilizada como aterro sanitário, a qual não possui monitoramento do lençol freático e do chorume (antes e depois) , não pratica uma impermeabilização eficiente do solo, não possui sistemas de drenagem eficazes possibilitando a contaminação da água, do solo e do ar.
23.	Propõe-se, portanto, a rejeição das alegações de defesa apresentadas pelo Sr. Edson Spíndola. Este fato, aliado à ausência de resposta dos demais responsáveis, Sr. Sebastião Monteiro Guimarães Filho e a empresa Tocmax - Transporte, Obras e Comércio Ltda. - EPP, permite concluir que subsistem as irregularidades identificadas. Portanto, as condutas dos responsáveis são reprováveis, incorrendo em infração ao seguinte dispositivo legal: art. 38, inciso II, alínea 'a', da Instrução Normativa STN 1/1997.  
24.	No tocante à aferição quanto à ocorrência de boa-fé na conduta dos responsáveis, conforme determina o § 2º do art. 202 do Regimento Interno do TCU, em se tratando de processo em que as partes interessadas não se manifestaram acerca das irregularidades imputadas, não há elementos para que se possa efetivamente reconhecê-la, podendo este Tribunal, desde logo, proferir o julgamento de mérito pela irregularidade das contas, nos termos do § 6º do mesmo artigo do normativo citado. O mesmo entendimento se aplica ao Sr. Edson, pois os elementos contidos em sua defesa não possibilitam considerar como de boa-fé sua conduta.  
25.	Inexistindo nos autos elementos que permitam concluir pela ocorrência de boa-fé ou de outros excludentes de culpabilidade, e considerando as citadas condutas reprováveis, o encaminhamento proposto é pelo julgamento irregular das contas do Sr. Edson Spíndola, do Sr. Sebastião Monteiro Guimarães Filho e da empresa Tocmax - Transporte, Obras e Comércio Ltda. - EPP, condenando-os solidariamente ao pagamento do débito e aplicando individualmente aos responsáveis a multa prevista no art. 57 da Lei 8.443/1992.
26.	Em geral, a responsabilização pela inexecução deve ser apenas pelo valor correspondente à fração não concretizada do objeto. Entretanto, quando o objeto é executado parcialmente e fora das especificações contidas no plano de trabalho, e sendo impossível seu aproveitamento futuro, na finalidade pactuada (aterro sanitário) , devem os responsáveis ser condenados a recolher a totalidade dos recursos públicos federais. Isto porque os elementos indicam obra inservível para ser utilizada como aterro sanitário, ou seja, completo desperdício de dinheiro público, o qual deve ser integralmente devolvido aos cofres federais.
27.	Portanto, quanto à quantificação do dano ao Erário, entende-se que o montante constante dos ofícios citatórios de R$ 527.348,00 deve se limitar aos recursos públicos federais repassados mediante o convênio, que foram de R$ 480.000,00. Dispensa-se efetuar novas citações em virtude do novo montante do débito, já que este é inferior ao citado. Conforme indicado na instrução precedente, considera-se como data dos débitos aquelas dos pagamentos efetuados à contratada (já que os valores dos rendimentos financeiros e o saldo final do convênio já foram restituídos aos cofres federais) .
CONCLUSÃO
28.	Diante do exposto, conclui-se que as condutas individuais dos responsáveis que tiveram citação solidária causaram a impugnação total da prestação de contas do Convênio 2000CV000027 (Siafi 393554) , celebrado entre o Ministério do Meio Ambiente e a Prefeitura de Formosa/GO, uma vez que o objetivo do convênio não foi cumprido, qual seja, a implantação de um aterro sanitário naquele município. 
29.	Em face da análise promovida, propõe-se rejeitar as alegações de defesa apresentada pelo Sr. Edson Spíndola (CPF XXX.269.541-XX) , ex-prefeito, uma vez que não foram suficientes para sanear a irregularidade a ele atribuída. Os argumentos de defesa tampouco lograram afastar o débito imputado ao responsável. Ademais, inexistem nos autos elementos que demonstrem sua boa-fé ou a ocorrência de outros excludentes de culpabilidade. Desse modo, suas contas devem, desde logo, ser julgadas irregulares, nos termos do art. 202, § 6º, do Regimento Interno/TCU, procedendo-se à sua condenação em débito (em solidariedade com os demais responsáveis) e à aplicação da multa prevista no art. 57 da Lei 8.443/1992 (itens 12-25 desta instrução) . 
30.	Diante da revelia do Sr. Sebastião Monteiro Guimarães Filho (CPF XXX.507.491-XX) , ex-prefeito, e da empresa Tocmax - Transporte, Obras e Comércio Ltda. - EPP (atual denominação da FGE Construtora Ltda.) (CNPJ 01.938.733/000134) , contratada e paga para executar a obra, e inexistindo nos autos elementos que permitam concluir pela ocorrência de boa-fé ou de outros excludentes de culpabilidade em suas condutas, propõe-se que sejam julgadas irregulares as suas contas, procedendo-se às suas condenações em débito (em solidariedade com o Sr. Edson) , em vista do disposto nos arts. 16, § 2º, da Lei 8.443/1992 e 209, §§ 5º e 6º, do Regimento Interno do TCU, bem como que lhes seja aplicada a multa prevista no art. 57 daquela lei (itens 22-25 desta instrução) .
31.	A quantificação do débito deve se limitar aos recursos públicos federais repassados mediante o convênio, que foram de R$ 480.000,00.
PROPOSTA DE ENCAMINHAMENTO
32.	Ante os fatos expostos, submetemos os autos à apreciação, para envio ao Ministério Público junto ao TCU, e posterior encaminhamento ao Gabinete do Exmo. Sr. Ministro-Relator Walton Alencar Rodrigues, com as seguintes propostas:
I) sejam considerados revéis para todos os efeitos o Sr. Sebastião Monteiro Guimarães Filho (CPF XXX.507.491-XX) e a empresa Tocmax - Transporte, Obras e Comércio Ltda. - EPP (CNPJ 01.938.733/000134) , dando-se prosseguimento ao processo, nos termos dos arts. 12, § 3º, da Lei 8.443/1992 e 202, § 8º, do Regimento Interno do TCU;
II) sejam rejeitadas as alegações de defesa apresentadas pelo Sr. Edson Spíndola (CPF XXX.269.541-XX) ;
III) com fundamento nos arts. 1º, inciso I, 16, inciso III, alínea 'c', 19, caput, e 23, inciso III, da Lei 8.443/1992 c/c os arts. 1º, inciso I, e 209, inciso III, do Regimento Interno do TCU, sejam julgadas irregulares as contas do Sr. Edson Spíndola (CPF XXX.269.541-XX) , do Sr. Sebastião Monteiro Guimarães Filho (CPF XXX.507.491-XX) , e da empresa Tocmax - Transporte, Obras e Comércio Ltda. - EPP (CNPJ 01.938.733/000134) , em vista do disposto nos arts. 16, § 2º, da Lei 8.443/1992 e 209, §§ 5º e 6º, do Regimento Interno do TCU, condenando-os, solidariamente, ao pagamento das quantias a seguir especificadas, acrescidas dos encargos legais calculados a partir das respectivas datas até a efetiva quitação do débito, fixando-lhes o prazo de 15 (quinze) dias, a contar da notificação, para que comprovem, perante este Tribunal, o recolhimento das dívidas aos cofres do Tesouro Nacional, nos termos do art. 23, inciso III, alínea 'a', da Lei 8.443/1992, c/c o art. 214, inciso III, alínea 'a' do Regimento Interno do TCU:
	VALOR ORIGINAL (R$) 
	DATA DA OCORRÊNCIA

	255.797,46
	01/11/2000

	200.192,79
	14/11/2000

	24.009,75
	27/12/2000

IV) seja aplicada ao Sr. Edson Spíndola (CPF XXX.269.541-XX) , ao Sr. Sebastião Monteiro Guimarães Filho (CPF XXX.507.491-XX) , e a empresa Tocmax - Transporte, Obras e Comércio Ltda. - EPP (CNPJ 01.938.733/000134) , individualmente, a multa prevista nos arts. 19, caput, e 57 da Lei 8.443/1992 c/c os arts. 210, caput, e 267 do Regimento Interno do TCU, fixando-lhes o prazo de 15 (quinze) dias, a contar da notificação, para que comprovem perante o Tribunal (art. 23, inciso III, alínea 'a', da Lei 8.443/1992, c/c o art. 214, inciso III, alínea 'a', do Regimento Interno do TCU) o recolhimento das dívidas aos cofres do Tesouro Nacional, acrescidas dos encargos legais devidos a contar da data do presente acórdão, caso não venham a ser pagas dentro do prazo ora estipulado;
V) seja autorizado, desde logo, com fundamento no art. 26 da Lei 8.443/1992, o pagamento das dívidas em até 36 (trinta e seis) parcelas mensais e consecutivas, se solicitado por qualquer dos responsáveis, fixando-se o vencimento da primeira em 15 (quinze) dias, a contar do recebimento da notificação, e o das demais a cada 30 (trinta) dias, devendo incidir sobre cada uma delas os encargos legais devidos, na forma prevista na legislação em vigor, sem prejuízo ao vencimento antecipado do saldo devedor em caso de não comprovação do recolhimento de qualquer parcela, conforme prevê o art. 217, § 2º, do Regimento Interno do TCU;
VI) seja autorizado, desde logo, com fundamento nos art. 28, inciso II, da Lei 8.443/1992, a cobrança judicial das dívidas, caso não atendidas as notificações, conforme prevê o 219, inciso II, do Regimento Interno do TCU;
VII) sejam solicitadas à Advocacia-Geral da União, por intermédio do Ministério Público junto ao Tribunal de Contas da União, as medidas necessárias ao arresto dos bens dos responsáveis julgados em débito, nos termos do art. 61 da Lei 8.443/1992;
VIII) sejam encaminhadas cópias da deliberação que vier a ser proferida, bem como do relatório e do voto que a fundamentarem, ao Procurador-Chefe da Procuradoria da República no Estado de Goiás, para a adoção das medidas que entender cabíveis, em conformidade com o art. 16, § 3º, da Lei 8.443/1992 c/c o art. 209, § 7º, do Regimento Interno do TCU."
Mediante o parecer peça 70, o representante do Ministério Público manifestou-se nos seguintes termos:
"Cuidam os autos de tomada de conta especial instaurada pelo Ministério do Meio Ambiente (MMA) em face do Sr. Edson Spíndola, ex-prefeito do Município de Formosa/GO (gestão 1997-2000) , em razão da reprovação integral das contas do Convênio nº 2000CV000027 (Siafi 393554) , uma vez que foram identificadas divergências entre o projeto aprovado e a obra executada. O convênio foi celebrado com o referido Município para a construção de um aterro sanitário no valor de R$ 528.000,00, sendo R$ 480.000,00 oriundos de recursos federais e o restante de contrapartida do convenente.
2.	Na sua primeira instrução (peça 9) , a Secex/GO divergiu do posicionamento do MMA ao concluir que a aplicação dos recursos públicos foi adequada e alcançou o objetivo do convênio. Considerou que as pendências apontadas pelo referido Ministério são predominantemente formais, a exemplo da ausência de apresentação dos boletins de medição da obra e da inadequação do Plano de Gerenciamento Integrado de Resíduos Sólidos. Ademais, ressaltou que o objeto do convênio se restringiu à construção da infraestrutura para implantação do aterro sanitário, ou seja, não previa exigências quanto à gestão do aterro após a conclusão das obras. E, ainda, destacou que a imputação de eventual débito caberia ao sucessor do ex-prefeito, uma vez que as obras teriam sido concluídas na gestão do sucessor, que foi o responsável pela prestação de contas final do convênio.
3.	Naquela oportunidade, a unidade técnica propôs que as contas do Sr. Edson Spíndola fossem julgadas regulares com ressalvas e que o processo fosse arquivado.
4.	Data venia, discordei da proposta da unidade técnica em minha manifestação anterior (peça 12) , por considerar que a instauração da tomada de contas especial não se deu apenas em virtude de questões documentais e formais, tendo em vista que o MMA realizou fiscalizações in loco que concluíram que as obras realizadas não atingiram o objetivo pretendido, conclusão corroborada por estudos do Ministério Público de Goiás.
5.	Em apertada síntese, as fiscalizações realizadas pelo MMA em 2009 e 2010 constataram que a disposição final do lixo não estava sendo feita de forma adequada, o que caracterizava o espaço como um 'lixão' ou 'aterro controlado', e não como um 'aterro sanitário', ressaltando que as duas primeiras formas de disposição final não são cabíveis de financiamento junto ao referido Ministério. Na ocasião, verificou-se que a infraestrutura implementada não possuía controle do chorume, monitoramento do lençol freático, impermeabilização eficiente do solo e nem sistemas de drenagem eficazes, além de contar com equipamentos operacionais subdimensionados.
6.	Os pareceres do MMA demonstraram a existência de deficiências graves nas obras de infraestrutura que a tornavam inservível para ser utilizada como aterro sanitário, isto é, os problemas não se resumiam a questões de gestão operacional do aterro.
7.	Por conseguinte, sugeri que fosse realizada a citação do Sr. Sebastião Monteiro Guimarães Filho, ex-prefeito de Formosa/GO, cuja gestão se deu no período de 2001 a 2008, para apresentação das alegações de defesa e/ou devolução do valor integral do convênio. Na ocasião, ressaltei que o histórico de manifestações do MMA demonstrava que o responsável fora notificado em diversas oportunidades na sua gestão sobre os problemas detectados na obra e a não aprovação da prestação de contas do convênio, o que afasta um possível cerceamento de defesa em razão do tempo decorrido.
8.	Vossa Excelência, por meio do despacho de 13/08/2013 (peça 13) , restituiu os autos à Secex/GO, para adoção da proposta alvitrada por este MP/TCU.
9.	A unidade técnica promoveu a citação do Sr. Sebastião Monteiro Guimarães Filho e, ao analisar as suas alegações de defesa (peça 21) , considerou que os argumentos apresentados eram improcedentes e que a irregularidade ensejava a citação solidária dos Srs. Edson Spíndola e Sebastião Monteiro Guimarães Filho e da sociedade empresária Tocmax - Transporte, Obras e Comércio Ltda. - EPP (atual denominação da FGE Construtora Ltda.) .
10.	Regularmente citados, somente o Sr. Edson Spíndola apresentou as suas alegações de defesa (peça 43) . O Sr. Sebastião Monteiro Guimarães Filho e a construtora não se manifestaram nessa segunda rodada de citação, de modo que a unidade técnica opinou pela caracterização de suas revelias e pelo prosseguimento do processo, nos termos do art. 12, § 3º, da Lei nº 8.443/92.
11.	Em sua última instrução (peça 66) , a Secex/GO concluiu que: i) o prefeito antecessor, Sr. Edson Spíndola, deveria ser responsabilizado por ter permitido a execução das obras em desacordo com o projeto e por ter autorizado os respectivos pagamentos das parcelas sem a correta medição dos serviços; ii) o prefeito sucessor, Sr. Sebastião Monteiro Guimarães Filho, deveria ser responsabilizado por ter emitido o 'Atestado de Cumprimento do Objeto do Convênio' e o 'Termo de Aceitação Definitiva das Obras'; e iii) a construtora deveria ser responsabilizada por ter descumprido o contrato firmado com o Município e ter executado a obra em desacordo com o projeto.
12.	Assim sendo, a unidade técnica propôs a declaração das revelias do Sr. Sebastião Monteiro Guimarães Filho e da construtora, bem como a rejeição das alegações de defesa do Sr. Edson Spíndola. Ademais, considerando a ausência de elementos nos autos que demonstrassem a boa-fé nas condutas dos responsáveis, propôs o julgamento pela irregularidade de suas contas; a condenação solidária ao pagamento do débito correspondente ao valor integral dos recursos federais repassados mediante o convênio; aplicação individual da multa prevista no art. 57 da Lei nº 8.443/92; solicitação à      Advocacia-Geral da União (AGU) de adoção das medidas necessárias ao arresto dos bens dos responsáveis; e encaminhamento de cópias ao Ministério Público da União para adoção das medidas cabíveis.
II
13.	Manifesto-me de acordo com a maioria das conclusões e propostas da unidade técnica. Divirjo, com as devidas vênias, das propostas de considerar revel o Sr. Sebastião Monteiro Guimarães Filho, aplicar multa aos responsáveis e solicitar o arresto dos seus bens.
14.	Ao ser citado pela primeira vez nos autos, o Sr. Sebastião Monteiro Guimarães Filho apresentou suas alegações de defesa (peça 21) , que foram consideradas improcedentes pela unidade técnica (peça 23) , não tendo o Tribunal se pronunciado a respeito. O ex-prefeito apenas não se manifestou na segunda oportunidade, quando foi citado solidariamente com o seu antecessor e a construtora. Dessa forma, proponho que sejam rejeitadas as alegações de defesa do Sr. Sebastião Monteiro Guimarães Filho, em vez de declarada a sua revelia.
14.	Com base nos critérios previstos nos arts. 205 e 2208 do Código Civil, considero que houve prescrição da pretensão punitiva deste Tribunal no caso concreto, o que enseja o afastamento da multa prevista no art. 57 da Lei nº 8.443/92. Isso porque os pagamentos indevidos foram efetuados à construtora em novembro e dezembro de 2000, de modo que já se passaram mais de quinze anos, prazo superior ao disposto no referido código.
16.	Outrossim, embora a Lei Orgânica do TCU não exija a presença de condições objetivas para justificar o pedido de arresto dos bens dos responsáveis, o entendimento que tem prevalecido na jurisprudência desta Corte de Contas é que tal medida deve ser utilizada com parcimônia, em situações extraordinárias nas quais haja indícios de possível risco de frustração à futura ação executiva, a exemplo dos Acórdãos nº s 1310/2014 e 2865/2013, ambos do Plenário, e 6242/2013 da 2ª Câmara. Entendo que, neste momento, os elementos contidos nos autos não são suficientes para demonstrar a existência desse risco e para justificar a necessidade de tal medida.
17.	Em vista do exposto, com as devidas vênias ao posicionamento da unidade técnica, entendo ser pertinente a adoção dos supracitados ajustes na proposta de encaminhamento, de modo que sugiro que esta Corte de Contas: i) considere revel a sociedade empresária Tocmax - Transporte, Obras e Comércio Ltda. - EPP (atual denominação da FGE Construtora Ltda.) ; ii) rejeite as alegações de defesa dos Srs. Edson Spíndola e Sebastião Monteiro Guimarães Filho; iii) julgue irregulares as contas dos responsáveis, condenando-os solidariamente ao pagamento do débito nos valores e datas de ocorrência destacados pela unidade técnica (peça 66, p. 11) ; iv) autorize o parcelamento das dívidas em até 36 parcelas, caso seja solicitado pelos responsáveis; v) autorize a cobrança judicial da dívida, caso não atendidas as notificações; e vi) encaminhe cópias ao Ministério Público da União, para adoção das medidas cabíveis."
Tendo em vista os elementos constantes dos autos e os exames efetuados pela unidade instrutiva e Ministério Público, o TCU proferiu o Acórdão 6345/2016-TCU-Primeira Câmara, em que considerou revel a empresa Tocmax, rejeitou as alegações de defesa apresentadas por Edson Spindola e por Sebastião Monteiro Guimarães Filho, julgou irregulares as contas de ambos e da empresa Tocmax, condenando a sociedade empresária e os dois gestores, em solidariedade, ao pagamento do débito apurado nos autos. 
Notificados da deliberação, Edson Spindola e Sebastião Monteiro Guimarães Filho interpuseram recursos de reconsideração. 
O recurso do primeiro responsável não foi conhecido, por intempestivo, na forma do Acórdão 2767/2017-TCU-Primeira Câmara.
O recurso de Sebastião Monteiro Guimarães Filho, por sua vez, foi provido, na forma do Acórdão 4434/2018-TCU-Primeira Câmara, que anulou a citação do ex-gestor e, por consequência, do Acórdão 6345/2017-TCU-Primeira Câmara. Isso porque o ofício citatório da peça 28 foi dirigido ao então procurador do recorrente, que, de acordo com o instrumento que lhe fora outorgado (peça 18) , não possuía poderes para receber citação em nome do representado.
Em atendimento à nova citação peça 139, Sebastião Monteiro Guimarães Filho apresentou as alegações de defesa peça 148, que foram analisadas pela então Secex/GO por meio da instrução peça 148, a seguir transcrita, que contou com a anuência dos dirigentes da referida unidade técnica e do Ministério Público.
"1.	Cuidam os autos de tomada de contas especial instaurada pelo Ministério do Meio Ambiente (MMA) em desfavor do Sr. Edson Spíndola, ex-prefeito de Formosa/GO (gestão 1997-2000) , decorrente da reprovação integral das contas do Convênio 2000CV000027 (Siafi 393554) , celebrado entre aquele ministério e a Prefeitura de Formosa/GO para construção de aterro sanitário na municipalidade, em razão de divergências conclusivas entre projeto e obra, conforme o relatório da TCE (peça 8, p. 135-167) .
HISTÓRICO 
I. Convênio
2.	O plano de trabalho (peça 1, p. 140-144 e 355-359) descreve um projeto de implantação de aterro sanitário, com período de execução entre junho e outubro de 2000. 	Verifica-se nos autos o documento denominado 'Projeto de Disposição Final do Lixo Aterro Sanitário' (peça 1, p. 229-335) , o qual apresenta itens específicos, como da destinação final do lixo (item 4) , este último com subitem 'Aterro Sanitário', indicando o que deveria ser realizado para a implantação do aterro sanitário no município. Pode-se deduzir que o referido plano de trabalho foi fundamentado neste projeto, uma vez que no processo que resultou no convênio em comento consta apenas ele.
3.	Quanto aos aspectos técnicos do projeto, os autos trazem o Parecer Técnico 20/2000 da Secretaria de Qualidade Ambiental (SQA) do MMA (peça 1, p. 180) , que sugeriu a aprovação do plano de trabalho apresentado, trazendo diversas considerações, entre as quais se destaca a necessidade de a prefeitura elaborar Plano de Gerenciamento Integrado de Resíduos Sólidos, devendo concluí-lo ainda dentro do prazo de vigência do Convênio, conforme previsto nas atribuições do Convenente na Cláusula Segunda da minuta anexa.
4.	Do Termo de Convênio (peça 1, p. 341-353) , observa-se que a vigência inicial era de 26/6/2000 a 31/12/2000, com recursos financeiros de R$ 528.000,00, com a seguinte composição: R$ 480.000,00 à conta da concedente e R$ 48.000,00 de contrapartida da convenente. A vigência do convênio foi prorrogada para 31/8/2001, ficando estabelecido o prazo de 30/6/2001 para execução e cumprimento das metas (peça 1, p. 371-379) .  
5.	A empresa FGE Construtora Ltda. foi contratada para a execução das obras objeto do convênio, tendo recebido os recursos conforme relação de pagamentos efetuados (peça 2, p. 38) .
II. Instruções da Secex-GO e pareceres MP/TCU
6.	A primeira instrução destes autos (peça 9) , após análise dos elementos carreados na TCE, concluiu pela regularidade com ressalvas destas contas e, uma vez submetida ao pronunciamento regimental a cargo do Ministério Público junto ao TCU (MP/TCU) , este discordou do posicionamento da Secex-GO, oportunidade em que fez um minucioso histórico da situação (peça 12) . O parquet federal argumentou que 'a instauração da presente TCE não se deu apenas por questões documentais e formais, uma vez que o MMA realizou fiscalizações in loco que concluíram que as obras realizadas não atingiram o objetivo pretendido'. Nesse sentido, traz resumo das conclusões do MMA (peça 12, p. 2) , a seguir descritas:
 em 2003, por meio do item 23 do Parecer 197/2003-SQA/MMA, informou que o espaço não estava em operação;
 em 2009, por meio do Relatório de Vistoria 001/2009, o MMA apontou que a disposição final do lixo não estava sendo feito de forma adequada, o que caracteriza o espaço como um 'lixão' e não como um 'aterro sanitário';
 ainda em 2009, a Licença de Funcionamento do aterro sanitário foi emitida com prazo de validade de apenas seis meses, o que demonstra que o local apresentava problemas técnicos;
 vistoria técnica do MMA em 2010 constatou que o aterro 'não possui monitoramento do lençol freático e do chorume (antes e depois) , não pratica uma impermeabilização eficiente do solo, não possui sistemas de drenagem eficazes possibilitando a contaminação da água, do solo e do ar, além de um sub-dimensionamento de equipamentos operacionais e de pessoal', problemas causados por divergências construtivas entre o projeto e a obra, o que inviabiliza a sua aprovação como equipamento para o qual se destina;
 o Parecer Financeiro nº 45/2011 destacou as conclusões alcançadas pelos seus técnicos (peça 8, p. 87) : ' (...) reitera-se que o objeto conveniado Não FOI EXECUTADO DE FORMA ADEQUADA E QUE a modalidade de disposição final de resíduos 'aterro controlado' não é cabível de financiamento pelo Ministério do Meio Ambiente, órgão responsável pela elaboração das políticas ambientais do País e, portanto, com um exemplo a ser seguido.'
7.	No caso do convênio em questão, prossegue o MP/TCU, 'ao invés de sete trincheiras para resíduos sólidos urbanos (RSU) conveniadas, o município executou somente uma e, ao invés de sete lagoas de chorume, executou apenas uma anaeróbica'. 	Essa informação, referenciada no parecer do parquet especializado (peça 12) , consta da página 5 do Relatório de Informações Estratégicas 002, de 3/5/2012, documento produzido pelo Ministério Público de Goiás sobre a Disposição Final dos Resíduos Sólidos nos Municípios de Goiás, o qual foi obtido no sítio do MP/GO na internet (www.mpgo.mp.br) e acostado nestes autos (peça 22) . Diante dessas constatações, o parquet especializado concluiu que o caso efetivamente resultou em dano ao erário, cuja responsabilidade deveria ser atribuída ao Sr. Sebastião Monteiro Guimarães Filho, prefeito de Formosa-GO de 2001 a 2008.
8.	O Exmo. Ministro Relator acolheu a manifestação do Ministério Público e determinou a restituição dos autos à Secex-GO para citação do ex-prefeito. Em cumprimento, a Secex-GO procedeu à citação (peças 17 e 19) .
9.	Em outra instrução desta Unidade Técnica (peça 23) , concluiu-se que, antes do pronunciamento de mérito acerca das alegações inicialmente apresentadas pelo Sr. Sebastião (peça 21) , necessitava-se que fossem realizadas novas citações, inclusive do Sr. Sebastião, bem como do Sr. Edson e da empresa Tocmax - Transporte, Obras e Comércio Ltda. - EPP (atual denominação da FGE Construtora Ltda.) para que, solidariamente, recolhessem o valor atualizado repassado ao município de Formosa/GO por força do convênio ou apresentassem suas alegações de defesa.
9.1.	Os argumentos apresentados pelo Sr. Sebastião na ocasião podem ser sintetizados assim (peça 21) : 
	a) a ilegitimidade passiva para figurar no rol de responsáveis do presente feito, tendo em vista que o convênio foi firmado, executado e as obras dele decorrente sido recebidas em definitivo no ano de 2000, quando ele ainda não era prefeito de Formosa-GO, o que veio a ocorrer somente em 2001 (peça 21, p. 1-2) ;
	b) a obra foi concluída ainda na gestão do Sr. Edson, não podendo ser atribuída responsabilidade ao ora defendente, que foi prefeito na gestão posterior, a partir de 2001, sendo que todas as despesas foram realizadas no ano de 2000, entre os meses de outubro e dezembro. Por isso, entende como acertada conclusão do concedente em atribuir responsabilidade exclusiva ao seu antecessor, gestor municipal no período de 1997 a 2000 (peça 21, p. 3) ;
	c) o objeto do convênio foi integralmente cumprido com a implantação o aterro sanitário no município e que os questionamentos posteriores do MMA referem-se à gestão ou gerenciamento do aterro sanitário, estendendo o objeto do convênio de forma indevida, o que não poderia ser objeto de questionamento na prestação de contas (peça 21, p. 4) .
9.2.	Na análise desses argumentos (peça 23) , entendeu-se que, diferentemente do que afirma, foi ele o signatário do 'Atestado de Cumprimento do Objeto do Convênio' (peça 2, p. 375) e do 'Termo de Aceitação Definitiva de Obras' (peça 2, p. 377) ; tais documentos foram emitidos em agosto de 2001, portanto, já sob sua gestão à frente da prefeitura de Formosa/GO. Também que há nos autos diversos pareceres do MMA no sentido de que o objeto do convênio não foi alcançado. Isso não se deu por falhas no gerenciamento do empreendimento. O que era para ser a construção de um aterro sanitário, na verdade se configurou como um aterro controlado, o qual se diferencia de um lixão apenas por enterrar os resíduos e por ter controle no acesso de veículos e pessoas, permanecendo, contudo, a contaminação do lençol freático, da terra e do ar. Essa modalidade de 'tratamento' dos resíduos não é passível de financiamento com recursos federais. 
9.3.	Com efeito, a responsabilização tanto do prefeito sucessor (Sr. Sebastião Monteiro Guimarães Filho, gestão 2001-2004) quanto de seu antecessor (Sr. Edson Spíndola, gestão 1997-2000) , bem como da empresa contratada para a construção do aterro, a FGE Construtora Ltda., foi assim indicada:
a) a responsabilidade do Sr. Edson foi caracterizada por ter permitido a execução da obra em desacordo com o projeto e autorizado os respectivos pagamentos das parcelas sem a correta medição dos serviços, o que deu causa à não execução de seis trincheiras para resíduos sólidos urbanos (RSU) e de seis lagoas de chorume, tornando a obra inservível para ser utilizada como aterro sanitário, a qual não possui monitoramento do lençol freático e do chorume (antes e depois) , não pratica uma impermeabilização eficiente do solo, não possui sistemas de drenagem eficazes possibilitando a contaminação da água, do solo e do ar. Era de se esperar conduta diversa do agente, que não deveria ter permitido a execução em desacordo com o projeto, devendo fazer ou determinar que fosse feita medição do que realmente foi executado e determinado que fosse pago somente o que de fato foi construído dentro do cronograma pré-estabelecido e de acordo com o projeto aprovado;
b) a responsabilidade da sociedade empresária FGE Construtora Ltda. foi caracterizada por ter descumprido o contrato firmado com o Município de Formosa-GO ao executar a obra em desacordo com o projeto, deixando de realizar seis trincheiras para resíduos sólidos urbanos (RSU) e seis lagoas de chorume, o que tornou a obra inservível para ser aceita como aterro sanitário. Atualmente a FGE atua sob a denominação Tocmax - Transporte, Obras e Comércio Ltda. - EPP;
c) a responsabilidade do Sr. Sebastião residiu no fato de ter emitido o 'Atestado de Cumprimento do Objeto do Convênio' (peça 2, p. 375) e do 'Termo de Aceitação Definitiva de Obras' (peça 2, p. 377) mesmo a obra tendo sido executada em desacordo com o projeto, deixando de realizar seis trincheiras para resíduos sólidos urbanos (RSU) e seis lagoas de chorume, o que tornou a obra inservível para ser aceita como aterro sanitário, a qual não possui monitoramento do lençol freático e do chorume (antes e depois) , não pratica uma impermeabilização eficiente do solo, não possui sistemas de drenagem eficazes possibilitando a contaminação da água, do solo e do ar. Esperava-se conduta diversa do agente, que não deveria ter assinado os documentos de aceitação e, sim, ter determinado à contratada que executasse os itens faltantes e, somente após a completa execução, ter emitido o aceite definitivo.
10.	Houve a citação dos responsáveis, destacando-se para o deslinde da análise tratada neste momento processual a do Sr. Sebastião, cujo ofício citatório fora encaminhado ao seu procurador (peças 28 e 38) , este inclusive obteve vistas do processo posteriormente (peça 44) . Todavia, o aludido responsável manteve-se inerte acerca dessa citação. Analisadas as alegações de defesa do responsável Sr. Edson (a empresa Tocmax não apresentou defesa) , o exame procedido na instrução da Secex-GO propôs rejeitar aquelas alegações de defesa, declarar revéis o Sr. Sebastião e a empresa Tocmax, julgando irregulares as contas deles, bem como que lhes fossem aplicadas multa (peça 66) . 
11.	O MP/TCU divergiu quanto à proposta de considerar revel o Sr. Sebastião, pois o responsável apresentou alegações de defesa na sua citação anterior já devidamente analisadas e refutadas (vide item 9 desta instrução) , devendo ser rejeitadas suas alegações de defesa em vez de declarada a sua revelia. Também entendeu que não cabia a aplicação de multa aos responsáveis, por ter havido prescrição da pretensão punitiva deste Tribunal (peça 70) . 
12.	O Relator concordou com o parquet e, em seu voto, deixou expresso que 'resta, pois, carente de esclarecimentos, o fato de o ex-prefeito ter atestado, nos documentos acima mencionados (Atestado de Cumprimento do Objeto do Convênio - peça 2, p. 375 - e Termo de Aceitação Definitiva de Obras - peça 2, p. 377) , o cumprimento do objeto do convênio, situação que está em descordo com a prova dos autos' (peça 72) . 
13.	Com efeito, houve deliberação do Tribunal, Acórdão 6345/2016-TCU-Primeira Câmara, rejeitando as alegações de defesa apresentadas pelos senhores Edson e Sebastião, declarando revel a empresa e julgando irregulares as respectivas contas, condenando-os, em solidariedade, ao pagamento do débito (peça 71) .
14.	Sobre o referido Acórdão, houve interposição de dois recursos de reconsideração. O interposto pelo Sr. Edson não foi conhecido (Acórdão 2767/2017-TCU-Primeira Câmara) , já o do Sr. Sebastião foi conhecido e dado provimento, para considerar nula a sua citação e, por conseguinte, dos atos processuais que a sucederam, dentre eles a referida deliberação que o condenou (Acórdão 4434/2018-TCU-Primeira Câmara) (peças 97 e 125) . 
15.	Em consequência, o Relator restituiu os autos à Secex-GO para expedição de nova citação apenas do Sr. Sebastião, desta feita diretamente ao endereço do responsável, tendo em vista que seu representante legal (destinatário da citação considerada nula) não possui poderes para o recebimento de citação (peça 137) . 
EXAME TÉCNICO
I. Citação e Alegações de defesa do Sr. Sebastião Monteiro Guimarães Filho 
16.	A citação do responsável foi materializada por meio do Ofício 0923/2018-TCU/SECEX-GO, de 19/7/2018, cujo aviso de recebimento foi datado de 26/7/2018 (peças 146-147) .
17.	Regularmente citado, o Sr. Sebastião apresentou tempestivamente defesa, por meio de sua procuradora regularmente constituída, aduzindo os seguintes argumentos e cópia de elementos (peça 148) : 
 a prescrição deste processo, citando deliberação desta Corte de Contas (Acórdão 4988/2017-TCU-Primeira Câmara) , na qual a ementa traz que 'o interregno de mais de dez anos entre a ocorrência dos fatos e a notificação dos sucessores e herdeiros do responsável inviabiliza o pleno exercício do direito à ampla defesa', e julgado do STF (nos autos do RE nº 852.475) , que considerou prescrita a sanção de ressarcimento ao erário junto com a ocorrência do prazo prescricional, in casu, cinco anos (Lei de Improbidade) ;
 o objeto do convênio foi devidamente cumprido e não há divergência entre o projeto aprovado e a obra executada. O ministério não aprovou as contas do convênio por exigir do interessado a gestão de resíduos sólidos do município, mas o objeto era apenas a construção do aterro;
 o auto de inspeção nº 09023 da Agência Goiana de Meio Ambiente e Recursos Naturais, emitido em vistoria técnica (não datado) , atesta a existência das trincheiras, da lagoa de chorume e respectivos drenos, atestando ao final que o 'aterro sanitário de Formosa está apto ao licenciamento ambiental';
 o cumprimento integral do convênio pode ser verificado a partir do confronto entre o objeto do convênio (construção de aterro sanitário) e o documento acima expedido pela Agência Ambiental do Estado de Goiás;
 o MMA busca a continuidade do aterro através de sua gestão, e as supostas impropriedades constituem em correções no aterro e não no objeto do convênio.
17.1.	Em anexo à sua defesa, o defendente apresentou cópia dos seguintes documentos:
 requerimento à Agência Goiana de Meio Ambiente da Secretaria Estadual de Meio Ambiente e Recursos Hídricos para licença de instalação e de funcionamento do aterro sanitário de Formosa, acompanhado de cópia da escritura pública do local, datado de 14/8/2001;
 laudo daquela Agência, sem data, informando que o aterro apresentava uma boa eficiência e está apto ao licenciamento ambiental. Informa que o aterro conta com lagoa para chorume e com três trincheiras, estas com drenos para o chorume e os gases;
 Guia de recolhimento, quitada em agosto de 2001, à Secretaria Estadual de Meio Ambiente e Recursos Hídricos emitida contra a Prefeitura Municipal de Formosa, cujo descrição registra ser relativas às taxas de registro e licenciamento de instalação e funcionamento.
17.2.	O responsável requereu a prescrição deste processo e, caso não seja esse o entendimento, no mérito o arquivamento da TCE por comprovação da execução de seu objeto.
II. Análise 
18.	Inicialmente, quanto ao pleito de prescrição deste processo, cabe registrar que a jurisprudência desta Corte de Contas é o no sentido de que o direito de a União obter ressarcimento contra atos lesivos ao erário é imprescritível (Acórdão 4050/2013-TCU-Primeira Câmaraâmera e 1.085/2015-Plenário, ambos relatados pelo Ministro Benjamin Zymler, entre outros inúmeros julgados) . O julgado colacionado pelo defendente não se aplica ao presente caso. 
19.	Quanto ao julgado do Supremo Tribunal Federal (STF) utilizado como paradigma pelo defendente para sustentar a prescrição do débito  (RE 852.475) , há deliberações recentes do TCU indicando que o posicionamento da Corte Suprema, especialmente quanto à delimitação do alcance daquele julgado, é de que a prescritibilidade da pretensão de ressarcimento ao Erário em face de agentes públicos por ato de improbidade administrativa ou atos cometidos no âmbito de relações jurídicas de caráter administrativo não foi alcançada pela tese da prescritibilidade fixada no julgado embargado (Acórdãos 1.684/2018, 1.831/2018 e 1.858/2018, todos do Plenário, relatados pelos Ministros Benjamin Zymler, Augusto Nardes e José Múcio Monteiro) . Também em outra decisão do TCU ficou consignado que o posicionamento atual do STF em nada altera a imprescritibilidade do débito nos processos em curso nesta Corte de Contas (Acórdão 8712/2017-TCU-Segunda Câmara, relatado pelo Ministro Augusto Nardes) .
20.	A maior parte dos argumentos quanto ao mérito do processo já foram trazidos pelo responsável na citação outrora realizada, sendo devidamente rechaçados pelos fatos e análises realizadas à época, inclusive resultando em deliberação condenatória do TCU (vide itens 9 e 13 desta instrução) , cujo efeito foi tornado nulo por vício na citação, não lhe assistindo razão que não houve divergência entre o projeto aprovado e a obra executada e que as impropriedades constituíram em correções no aterro somente.
21.	O único fato novo trazido pelo defendente após a nova citação ora em exame se trata de laudo de inspeção, não datado, expedido por órgão estadual (Agência Goiana de Meio Ambiente) sobre o empreendimento. Analisando-o em conjunto com os demais elementos apresentados, requerimento para licença de instalação e de funcionamento do aterro sanitário e pagamento da taxa correspondente, ambas em 2001, pode-se inferir que o referido laudo tenha sido elaborado em 2001. Duas questões merecem destaque deste documento em cotejo com as informações contidas nestes autos. 
22.	A primeira questão é que o atesto no laudo de que o aterro estava apto ao licenciamento ambiental não informa se era definitivo ou precário, e as informações contidas nos autos possibilitam inferir que seja precário. Repisa-se que, das conclusões do MMA (peça 12, p. 2) , viu-se que, em 2003, o espaço destinado ao aterro sanitário não estava em operação; em 2009, a disposição final do lixo não estava sendo feito de forma adequada, o que caracteriza o espaço como um 'lixão' e não como um 'aterro sanitário', e a Licença de Funcionamento foi emitida com prazo de validade de apenas seis meses, o que demonstra que o local apresentava problemas técnicos; em 2010, constatou que o aterro 'não possui monitoramento do lençol freático e do chorume (antes e depois) , não pratica uma impermeabilização eficiente do solo, não possui sistemas de drenagem eficazes possibilitando a contaminação da água, do solo e do ar, além de um sub-dimensionamento de equipamentos operacionais e de pessoal', problemas causados por divergências construtivas entre o projeto e a obra, o que inviabiliza a sua aprovação como equipamento para o qual se destina; em 2011, concluiu o seguinte (peça 8, p. 87) : ' (...) reitera-se que o objeto conveniado Não FOI EXECUTADO DE FORMA ADEQUADA E QUE a modalidade de disposição final de resíduos 'aterro controlado' não é cabível de financiamento pelo Ministério do Meio Ambiente, órgão responsável pela elaboração das políticas ambientais do País e, portanto, com um exemplo a ser seguido.'
23.	A segunda questão, sem entrar no mérito da adequação técnica ou não do atesto para concessão da licença ambiental, é que as informações contidas no laudo do que fora construído - lagoa de chorume com três trincheiras - não se coaduna com o projeto, que previa a construção de sete lagoas de chorume e sete trincheiras para resíduos sólidos urbanos, conforme salientado pelo MP/TCU (vide item 7 desta instrução) . 
24.	Desta feita, permanece a irregularidade fulcral tratada nestas contas, a execução da obra de construção da infraestrutura do aterro sanitário em desacordo com o projeto, ou divergências construtivas entre o projeto e a obra. Esta foi a ocorrência singular que motivou a instauração destas contas, conforme se depreende do relatório da TCE e dos documentos que a compõe, não a gestão do aterro, como alegado pelo responsável. Como salientado na instrução precedente desta unidade técnica (peça 66) , a despeito de as constatações elencadas nos relatórios de vistoria in loco do MMA terem sido realizadas muitos anos (em 2009 e 2010) após a execução das obras (e vigência do convênio) , elas indicam, de forma inequívoca, que aquelas foram realizadas em desacordo com o projeto.
25.	Propõe-se, portanto, a rejeição das alegações de defesa apresentadas pelo Sr. Sebastião Monteiro Guimarães Filho. 	Inexistindo nos autos elementos que permitam concluir pela ocorrência de boa-fé ou de outros excludentes de culpabilidade, e considerando a sua conduta reprovável, o encaminhamento proposto é pelo julgamento irregular de suas contas, condenando-o solidariamente com os demais responsáveis nestes autos (que já tiveram as contas julgadas irregulares no Acórdão 6345/2016-TCU-Primeira Câmara) ao pagamento do débito.
CONCLUSÃO
26.	Diante do exposto, conclui-se que a conduta do responsável causou a impugnação total da prestação de contas do Convênio 2000CV000027 (Siafi 393554) , celebrado entre o Ministério do Meio Ambiente e a Prefeitura de Formosa/GO, uma vez que o objetivo do convênio não foi cumprido, qual seja, a implantação de um aterro sanitário naquele município. 
27.	Em face da análise promovida, propõe-se rejeitar as alegações de defesa apresentada pelo Sr. Sebastião Monteiro Guimarães Filho (CPF XXX.507.491-XX) , ex-prefeito, uma vez que não foram suficientes para sanear a irregularidade a ele atribuída. Os argumentos de defesa tampouco lograram afastar o débito imputado ao responsável. Ademais, inexistem nos autos elementos que demonstrem sua boa-fé ou a ocorrência de outros excludentes de culpabilidade. Desse modo, suas contas devem, desde logo, ser julgadas irregulares, nos termos do art. 202, § 6º, do Regimento Interno/TCU, procedendo-se à sua condenação em débito (em solidariedade com os demais responsáveis que já tiveram suas contas julgadas irregulares por meio do Acórdão 6345/2016-TCU-Primeira Câmara) (itens 16-25 desta instrução) . 
PROPOSTA DE ENCAMINHAMENTO
28.	Ante os fatos expostos, submetemos os autos à apreciação, para envio ao Ministério Público junto ao TCU, e posterior encaminhamento ao Gabinete do Exmo. Sr. Ministro-Relator Walton Alencar Rodrigues, com as seguintes propostas:
 sejam rejeitadas as alegações de defesa apresentadas pelo Sr. Sebastião Monteiro Guimarães Filho (CPF XXX.507.491-XX) ;
 com fundamento nos arts. 1º, inciso I, 16, inciso III, alínea 'c', 19, caput, e 23, inciso III, da Lei 8.443/1992 c/c os arts. 1º, inciso I, e 209, inciso III, do Regimento Interno do TCU, sejam julgadas irregulares as contas do Sr. Sebastião Monteiro Guimarães Filho (CPF XXX.507.491-XX) , em vista do disposto nos arts. 16, § 2º, da Lei 8.443/1992 e 209, §§ 5º e 6º, do Regimento Interno do TCU, condenando-o, em solidariedade com os demais responsáveis, Sr. Edson Spíndola (CPF XXX.269.541-XX) e a empresa Tocmax - Transporte, Obras e Comércio Ltda. - EPP (CNPJ 01.938.733/000134) , ao pagamento das quantias a seguir especificadas, acrescidas dos encargos legais calculados a partir das respectivas datas até a efetiva quitação do débito, fixando-lhes o prazo de 15 (quinze) dias, a contar da notificação, para que comprove, perante este Tribunal, o recolhimento das dívidas aos cofres do Tesouro Nacional, nos termos do art. 23, inciso III, alínea 'a', da Lei 8.443/1992, c/c o art. 214, inciso III, alínea 'a' do Regimento Interno do TCU:
	VALOR ORIGINAL (R$) 
	DATA DA OCORRÊNCIA

	255.797,46
	01/11/2000

	200.192,79
	14/11/2000

	24.009,75
	27/12/2000

 seja autorizado, desde logo, com fundamento nos art. 28, inciso II, da Lei 8.443/1992, a cobrança judicial da dívida, caso não atendida a notificação, conforme prevê o 219, inciso II, do Regimento Interno do TCU;
 seja encaminhada cópia da deliberação que vier a ser proferida ao Procurador-Chefe da Procuradoria da República no Estado de Goiás, para a adoção das medidas que entender cabíveis, em conformidade com o art. 16, § 3º, da Lei 8.443/1992 c/c o art. 209, § 7º, do Regimento Interno do TCU."
É o relatório.

8.1. Christiane Araujo de Oliveira (43056/OAB-DF) e outros, representando Sebastião Monteiro Guimarães Filho.  
8.2. Marcelo Alves Freitas e outros, representando Tocmax - Transporte, Obras e Comercio Ltda.  
8.3. Nelly Albernaz Spindola (17.291/OAB-GO), representando Edson Spindola.

Subprocurador-Geral Paulo Soares Bugarin.

TOMADA DE CONTAS ESPECIAL. CONVÊNIO. INEXECUÇÃO DO OBJETO DO CONVÊNIO. CITAÇÃO. REJEIÇÃO DAS ALEGAÇÕES DE DEFESA DOS EX-GESTORES. REVELIA DA EMPRESA CONTRATADA. CONTAS IRREGULARES. DÉBITO. NÃO CONHECIMENTO DO RECURSO INTERPOSTO POR UM DOS EX-GESTORES. PROVIMENTO AO RECURSO DE RECONSIDERAÇÃO INTERPOSTO PELO OUTRO. DECLARAÇÃO DE NULIDADE DE CITAÇÃO E, POR CONSEGUINTE, DO ACÓRDÃO CONDENATÓRIO. NOVA CITAÇÃO DE UM DOS RESPONSÁVEIS. NÃO APRESENTAÇÃO DE ELEMENTOS CAPAZES DE ALTERAR O ENTENDIMENTO ADOTADO NA DELIBERAÇÃO ANULADA. CONTAS IRREGULARES. DÉBITO. PRESCRIÇÃO DA PRETENSÃO PUNITIVA DO TCU.

TOMADA DE CONTAS ESPECIAL (TCE)

Secretaria de Controle Externo de Tomada de Contas Especial (SecexTCE).

Trago estes autos, novamente, à Primeira Câmara, para reapreciação da tomada de contas especial, relativa ao Convênio 2000CV000027, haja vista a nulidade do Acórdão 6345/2017-TCU-Primeira Câmara, declarada por meio do Acórdão 4434/2018-TCU-Primeira Câmara, ante o reconhecimento de equívoco na citação de Sebastião Monteiro Guimarães Filho, ex-prefeito de Formosa/GO.
Trata-se de TCE, instaurada pelo Ministério do Meio Ambiente (MMA) , em razão de irregularidades na prestação de contas do Convênio 2000CV000027, celebrado pelo então prefeito municipal Edson Spindola (gestão 1997-2000) , que tinha como objetivo implantar aterro sanitário que permitisse dispor, de maneira adequada, dos resíduos sólidos gerados pelo Município de Formosa/GO (peça 1, p. 341-353) .
O plano de trabalho aprovado pelo MMA previa a "construção de toda a infraestrutura necessária à implantação de aterro sanitário no Município de Formosa - GO", no período entre junho e outubro de 2000 (peça 1, p. 140, 355 e 375, e peça 2, p. 16) . A justificativa apresentada pelo município para transformar o "lixão" então existente em "aterro sanitário" foi de que a disposição final de resíduos na forma de "lixão" pode prejudicar o meio ambiente e a saúde pública.
Para a execução do objeto, o plano de trabalho previu a destinação de R$ 528.000,00, dos quais R$ 480.000,00 à conta do concedente (peça 1, p. 141 e 146) . Todos os recursos federais foram transferidos em 3/7/2000, no valor solicitado pelo proponente. 
De acordo com o termo aditivo peça 1, p. 371 e 300, o prazo de vigência do ajuste esgotou-se em 30/8/2001, ou seja, durante a gestão de Sebastião Monteiro Guimarães Filho, que se estendeu entre 2001 e 2008.
Conforme a prestação de contas apresentada por Sebastião Monteiro Guimarães Filho (peça 2, p. 30-377) , o município contratou a sociedade empresária FGE Construtora Ltda., pelo preço global de R$ 527.348,00 (peça 2, p. 363) . A ela foram adjudicados todos os serviços relativos à implantação do aterro sanitário, incluindo movimento de terra, construção da sede da administração e da casa do zelador, execução da infraestrutura básica e da drenagem superficial, de gases e do líquido percolado (chorume) , assentamento de manta PEAD e aquisição e instalação de balança rodoviária de 30 toneladas, em consonância com o que previa o "Projeto de Disposição Final do Lixo Aterro Sanitário", elaborado pela empresa DBO Engenharia em 1998 (peça 1, p. 229-335) . Os pagamentos à empresa foram realizados em 3/10/2000 e 26/12/2000 (peça 6, p. 354) .
Ocorre que o Parecer Técnico 66/02, emitido em 24/1/2002 pela Secretaria de Qualidade Ambiental nos Assentamentos Humanos, do MMA, considerou a documentação apresentada pelo então prefeito absolutamente insuficiente para comprovar o efetivo alcance do objeto pactuado (peça 2, 385-387) . 
Diante disso, a partir de 25/1/2002, o órgão concedente enviou a Sebastião Monteiro Guimarães Filho diversas solicitações de apresentação de documentos ou de devolução dos valores transferidos, entre as quais as constantes da peça 2, p. 389 e 394; da peça 3, p. 16, 26, 32 e 82; da peça 4, p. 83 e 93; da peça 5, p. 124, 128 e 270; da peça 6, p. 38, culminado com a emissão do ofício peça 6, p. 306, datado de 4/3/2009, que solicitou a devolução dos valores transferidos.
Solicitações de devolução de valores também foram encaminhadas a Edson Spindola que o antecedeu na gestão municipal, a exemplo dos documentos peça 5, p. 268, datado de 9/11/2006, peça 7, p. 162 (vide peça 8, p. 1-12) , datado de 13/5/2011, e peça 8, p. 109, datado de 19/9/2011.
Concluídos os exames dos elementos apresentados pelo Município, em cotejo com as informações obtidas mediante vistoria ao local das obras, em 19/9/2011 o MMA comunicou a instauração da TCE ao ex-prefeito Edson Spindola (peça 8, p. 109) . 
No âmbito do TCU, a unidade instrutiva realizou, inicialmente, somente a citação de Sebastião Monteiro Guimarães Filho (peça 17) , a respeito do não comprimento do objetivo do convênio. 
Em atendimento, o responsável apresentou intempestivamente as alegações de defesa peça 21. Em que pese o atraso, em homenagem aos princípios da verdade material, a Secex/GO examinou os argumentos aduzidos pelo responsável (peça 23) . Ao assim proceder, concluiu pela necessidade de promover as citações do prefeito municipal antecessor, Edson Spindola, e da empresa contratada para a execução do objeto do convênio, FGE Construtora Ltda., que mudou a razão social para Tocmax Transportes Obras e Comércio Ltda., bem assim de renovar a citação de Sebastião Monteiro Guimarães Filho.
Os ex-gestores e a contratada foram citados em razão do não cumprimento do objetivo do convênio, haja vista que a execução da obra em desacordo com o projeto a teria tornado inservível para ser aceita como aterro sanitário (peças 26, 40 e 56) .
Não obstante a Tocmax tenha juntado procuração aos autos e solicitado cópia do processo, o único responsável a apresentar alegações de defesa na ocasião foi Edson Spindola (peça 43) . 
Com a ausência de manifestação de Sebastião Monteiro Guimarães Filho acerca das ocorrências elencadas em segunda citação, a unidade instrutiva procedeu o exame da defesa apresentada em atenção à citação anterior.
Respaldado nas análises constantes da instrução peça 66 da Secex/GO e do Parecer peça 70 do Ministério Público (MPTCU) , o TCU proferiu o Acórdão 6345/2016-TCU-Primeira Câmara, que considerou revel a empresa Tocmax, rejeitou as alegações de defesa apresentadas por Edson Spindola e por Sebastião Monteiro Guimarães Filho, julgou irregulares as contas dos três e os condenou, em solidariedade, ao pagamento do débito apurado nos autos.
Edson Spindola e Sebastião Monteiro Guimarães Filho opuseram os recursos de reconsideração peças 88 e 96. 
O recurso do primeiro responsável não foi conhecido, por intempestivo, na forma do Acórdão 2767/2017-TCU-Primeira Câmara. O recurso de Sebastião Monteiro Guimarães Filho foi provido, mediante o Acórdão 4434/2018-TCU-Primeira Câmara, que anulou a citação do ex-gestor e, por consequência, o Acórdão 6345/2017-TCU-Primeira Câmara. Isso porque o ofício citatório peça 139 foi equivocadamente endereçado ao então procurador do recorrente, que não possuía poderes para receber citação em nome do representado (peça 18) .
Restituídos os autos a meu gabinete, determinei a renovação da citação de Sebastião Monteiro Guimarães Filho. Promovida por meio o ofício peça 40, a citação foi encaminhada ao endereço do responsável, com teor equivalente ao do ofício peça 28, já referido neste voto.
Em atendimento, o responsável apresentou defesa à peça 148, argumentando, em essência: prescrição; ilegitimidade passiva, haja vista que a obra foi executada e finalizada na gestão de seu antecessor, cabendo-lhe, tão somente, apresentar contas e adotar medidas para obtenção da licença junto ao órgão estadual de meio ambiente; os pareceres do MMA dizem respeito à gestão ou gerenciamento do empreendimento, e não à implantação; a primeira vistoria in loco ocorreu após 7 anos da apresentação da prestação de contas; os documentos peça 6, p. 360 e 364 e peça 7, p. 40 (licenças de funcionamento emitidas a título precário) comprovam a expedição de licenças ambientais de funcionamento pela Agência Ambiental de Goiás. 
Os pareceres uniformes da então Secex/GO e do MPTCU são pela rejeição das alegações de defesa apresentadas por Sebastião Monteiro Guimarães Filho, irregularidade de suas contas, condenação ao pagamento de débito e aplicação da multa. Não houve novas manifestações em relação à Tocmax e ao ex-prefeito Edson Spindola, subsistindo, por conseguinte, as análises e conclusões aduzidos nos expedientes peças 66 e 70.
Feita a apresentação das principais ocorrências consignadas no processo, passo a decidir.
As proposições da unidade instrutiva e do MPTCU estão apoiadas em amplo e convincente arrazoado. Assim, para não me estender em demasia na análise deste feito, incorporo a minhas razões de decidir as análises e conclusões expendidos nos três pareceres transcritos no relatório, à exceção dos itens 10 e 30, da instrução peça 66, sem prejuízo de reforçar os aspectos que considero mais relevantes.
Sebastião Monteiro Guimarães Filho foi chamado a apresentar defesa, por "ter emitido o "Atestado de Cumprimento do Objeto do Convênio" e o "Termo de Aceitação Definitiva de Obras", quando a obra fora executada em desacordo com o projeto, deixando de realizar seis trincheiras para resíduos sólidos urbanos (RSU) e seis lagoas de chorume, o que tornou a obra inservível para ser aceita como aterro sanitário"  (peça 40) .
A defesa apresentada por Sebastião Monteiro Guimarães Filho não é capaz de comprovar a execução a contento do objeto pactuado. O município solicitou recursos federais para transformar o "lixão" que já existia em aterro sanitário. Ocorre que as obras executadas resultaram em mero "aterro controlado", o qual se diferencia de "lixão" apenas por enterrar os resíduos e controlar o acesso de veículos e pessoas, permanecendo, contudo, a contaminação do lençol freático, da terra e do ar. Essa modalidade de tratamento de resíduos não é passível de financiamento com recursos federais.
Não procede a alegação do referido responsável de que o suposto não alcance do objeto pactuado decorreu, tão somente, de falhas de gerenciamento. Passo a demonstrar que foram identificadas divergências construtivas que inviabilizaram que as obras executadas com os recursos do Convênio 2000CV000027 cumprissem o fim para os qual se destinavam, qual seja, de proporcionar à população a gestão adequada da disposição de resíduos sólidos pela municipalidade.
No parecer peça 12, o MP/TCU destacou importante divergência entre plano de trabalho, projeto e obra consignado no "Relatório de Informações Estratégicas do Ministério Público de Goiás sobre a Disposição Final dos Resíduos Sólidos nos Municípios do Estado": "ao invés de sete trincheiras para resíduos sólidos urbanos (RSU) conveniadas, o município executou somente uma e, ao invés de sete lagoas de chorume, executou apenas uma anaeróbica".
O Laudo Técnico Pericial peça 6, p. 16-26, datado de 9/3/2006, produzido por engenheiro sanitarista da Agência Ambiental goiana, em cumprimento à solicitação da Promotoria de Justiça de Formosa, que registra que, em 7/2/2006, o projeto não havia sido implantado e o lixo urbano estava sendo disposto em área sem impermeabilização, drenagem da base nem tratamento do chorume. De acordo com o laudo, além da contaminação do solo, havia risco de contaminação das nascentes próximas e do lençol freático. 
Na ocasião, o técnico o órgão ambiental estatual recomendou: elaboração de novo projeto das unidades básicas de adequação do aterro sanitário; conclusão da implantação das unidades básicas desse novo projeto; implantação de três poços de monitoramento do lençol freático na área do aterro sanitário; e cumprimento integral do termo de compromisso de ajustamento de conduta firmado entre o município e a Agência Ambiental.
O termo de compromisso de ajustamento de conduta (TAC) , a que fez referência perito, foi firmado em 19/2/2004. Em decorrência do descumprimento de seus termos, acabou sendo firmado outro, em 20/4/2007 (peça 6, p. 164-178) , em que o município assume compromissos, os quais, pelo seu teor e quantidade, expõem a precariedade da implantação do empreendimento. 
Entre os diversos pareceres produzidos no âmbito do MMA, vale destacar dois relatórios de vistoria ao local do empreendimento, realizadas em atenção às manifestações e documentos apresentados pela prefeitura. 
O primeiro, Parecer Técnico 1/2009-DAU/SRHU/MMA, datado de 4/2/2009 (peça 6, p. 266-280) , concluiu que o empreendimento não atendia aos objetivos do convênio, na medida em que não mitigava impactos ambientais.
De acordo com a parecerista, "na vistoria percebeu-se que a área destinada ao aterro não comporta o projeto que foi conveniado, com a construção das células restantes previstas, o que faz com que a vida útil do empreendimento seja muito reduzida em comparação com o previsto".
No mesmo sentido, o relatório de vistoria 04/2010-DAU/SRHU/MMA, elaborado em 30/3/2010 em atendimento a solicitação do município (peça 7, p. 114-118) , destaca: inexistência de balança; não impermeabilização com manta sintética; não implantação de dois poços para monitoramento do lençol freático; não implantação do sistema de lagoas; não implantação de dois drenos por vala com tubo de concreto DN200, revestido com brita; e galpão de triagem sem cobertura de galpão de triagem.
Diante disso, concluiu que "divergências construtivas entre o projeto e a obra, embora pequenas, possuem uma importância operacional que inviabiliza a sua aprovação como equipamento para o qual se destina."
Depreende-se dos pareceres produzidos após visitas ao local do empreendimento que, encerrada a vigência do convênio, houve execução de novas obras. Todavia, não há como considerá-las para elisão parcial do débito por duas razões. Primeiro, porque, como mencionado, não cumprem os objetivos do convênio. Segundo, porque os autos não trazem informações a respeito da origem dos recursos que as financiaram, o que impede o estabelecimento do necessário nexo causal entre os novos serviços e os recursos federais transferidos. 
Pertinente repisar que não basta a execução de parcelas do objeto conveniado. É imprescindível comprovar que foram custeadas com os recursos provenientes do próprio convênio. Até porque, caso tal exigência não existisse, nada impediria que o gestor se apropriasse dos recursos transferidos e executasse o objeto com recursos do município, do estado ou de outros convênios. Nesse sentido, os pareceres técnicos 175/2009-SRDU/DAU (peça 7, p. 88) e 137/2009-SRHU/DAU (peça 6, p. 404, a peça 7, p. 10) .
Sebastião Monteiro Guimarães Filho anexa a sua defesa laudo de inspeção sobre o empreendimento, não datado, preenchido a mão, supostamente expedido pela Agência Ambiental de Goiás, atestando que o aterro sanitário de Formosa apresentava boa eficiência e contava com três trincheiras com drenos para chorume e gases, lagoa para chorume e equipamentos em bom estado de conservação. Tal documento já se encontrava nestes autos à peça 6, p. 358.
Fosse verdade que o empreendimento vistoriado efetivamente caracterizava "aterro sanitário" e apresentava boa eficiência, não haveria razões para a Secretaria do Meio Ambiente e dos Recursos Hídricos do Estado de Goiás se recusar a emitir licença definitiva de funcionamento. Conforme mencionado, entre as críticas do tomador de contas, destaca-se a ausência de licença de funcionamento do empreendimento. As três licenças apresentadas pelo município, emitidas em 2004 (peça 6, p. 360) , em 24/4/2008 (peça 6, p. 94 e 364) e 11/12/2009 (peça 7, p. 40-44) , possuem caráter precário, com validade de 12 ou 6 meses, o que significa que o empreendimento não tinha condições de ser reconhecido como aterro sanitário.
Ainda tomássemos como verdadeiro todo o atestado no laudo de inspeção e abstraíssemos os elementos em sentido contrário existentes nos autos, não haveria como afirmar que o objeto conveniado foi concluído. Isso porque o projeto previa construção de sete lagoas de chorume e sete trincheiras para resíduos sólidos urbanos, e não uma lagoa e três trincheiras.
Não procede a alegação de ilegitimidade passiva do sr. Sebastião, sob o argumento de que não foi ele quem aplicou os recursos. Conforme mencionado, o ex-gestor foi convocado a apresentar defesa por ter emitido, durante sua gestão, o atestado de cumprimento do objeto peça 2, p. 375, e o termo de aceitação definitiva das obras peça 2, p. 377, sem que as obras executadas pela construtora apresentassem a devida correspondência com as contratadas e com o objeto conveniado. 
A emissão dos referidos documentos obstou a adoção imediata de medidas para a correção dos defeitos da obra e, portanto, apresentam relevância na cadeia causal que deu origem ao dano apurado, relevância essa expressiva o suficiente para atrair a responsabilização solidária do ex-gestor quanto ao resultado danoso apurado nos autos.
Conforme a jurisprudência dominante deste Tribunal, à qual me alinho, o mero transcurso do tempo não acarreta, em toda e qualquer situação, prejuízo à ampla defesa ou ao contraditório, devendo a configuração de tal prejuízo ser analisada no caso concreto, sob pena de violar-se a imprescritibilidade das ações de cobrança de dano ao Erário (Acórdãos 3.898/2016 e 3.879/2017, da Primeira Câmara, e 3.457/2017 e 10.452/2016, da Segunda Câmara, entre inúmeros outros) .  
Dito isso, observo que, no caso em exame, não há evidências de que o decurso do tempo até a citação tenha prejudicado o direito de defesa, a recomendar o arquivamento destes autos. Muito pelo contrário. Desde, ao menos, 25/1/2002, o responsável vem sendo instado a apresentar documentos e a justificar as ocorrências atestadas por ocasião das visitas ao local das obras. 
Foram diversos os exames realizados no âmbito do MMA com fito de analisar argumentos e documentos encaminhados pelo ente federativo na tentativa de suprir as deficiências da prestação de contas. O quadro sintético peça 8, p. 83 faz referência a 24 manifestações produzidas no âmbito do ministério, as quais, em sua maioria, solicitavam saneamento de tendências ou propunham a rejeição das contas do convênio, por insuficiência ou inaptidão, providência que foi sendo adiada, em benefício os responsáveis, em razão da sucessiva apresentação de novos elementos, a demandar novos exames.
Ainda que transcurso de mais de dez anos entre os fatos e as citações expedidas pelo TCU não constitua óbice à condenação em débito para reparação do Erário, acarreta prescrição da pretensão punitiva do Tribunal, conforme a jurisprudência desta Corte. Por isso, deixo de imputar a Sebastião Monteiro Guimarães Filho a multa prevista ano art. 57 da Lei 8.443/1992, providência que estendo aos demais responsáveis.
Por essas razões, rejeito as alegações de defesa do ex-prefeito Sebastião Monteiro Guimarães Filho e o condeno ao pagamento de débito correspondente à totalidade dos recursos transferidos.
Segundo o ofício citatório peça 23, a responsabilidade de Edson Spindola decorre do fato de ele ter "permitido a execução da obra objeto do contrato 209/2000, firmado com a FGE Construtora Ltda., em desacordo com o projeto e autorizado os respectivos pagamentos das parcelas sem a correta medição dos serviços, deixando de realizar seis trincheiras para resíduos sólidos urbanos (RSU) e seis lagoas de chorume, o que tornou a obra inservível para ser aceita como aterro sanitário"  (peça 26) .
Os elementos de defesa apresentados por Edson Spindola não são capazes de justificar pagamentos à empresa contratada a despeito da expressiva dissonância entre os serviços executados e o projeto aprovado. Ao permitir que a obra fosse executada em desacordo com o projeto e ao autorizar o pagamento da integralidade do valor pactuado sem a execução de serviços essenciais à consecução dos fins do empreendimento, o ex-Prefeito tornou-se pessoalmente responsável pelo não aproveitamento dos serviços e, por conseguinte, pelo dano ao Erário apurado, cumprindo a esta Corte rejeitar suas alegações de defesa e condená-lo ao pagamento do débito apurado, em solidariedade com os demais responsáveis.
A Tocmax Transportes Obras e Comércio Ltda. foi citada por "ter descumprido o contrato firmado com o Município de Formosa-GO, ao executar a obra em desacordo com o projeto, deixando de realizar seis trincheiras para resíduos sólidos urbanos (RSU) e seis lagoas de chorume, o que tornou a obra inservível para ser aceita como aterro sanitário" (peça 54) .
A sociedade empresária tomou conhecimento do teor do ofício citatório e pediu cópia integral dos autos (peça 57) , mas optou por permanecer silente, o que configura sua revelia, nos termos do art. 12, § 3º, da Lei 8.443/1992. Ante a ausência de elementos capazes de refutar a conduta irregular que lhe foi atribuída, condeno-a ao pagamento do débito apurado, em solidariedade com os dois ex-gestores. 
O valor do débito apurado pela unidade instrutiva, R$ 480.000,00, correspondente à totalidade dos recursos transferidos, é menor do que o que consta dos expedientes citação, R$ 527.348,00, no qual foram inseridas as importâncias pagas com recursos municipais. Tal fato não trouxe prejuízo à defesa dos responsáveis. 
Como não foram apresentados indícios de risco de frustação à cobrança do débito, deixo de solicitar o arresto dos bens dos responsáveis proposto pela unidade técnica na instrução peça 66.
Com essas considerações, voto no sentido de que o Tribunal acolha o acórdão que submeto à deliberação deste Colegiado.
TCU, Sala das Sessões Ministro Luciano Brandão Alves de Souza, em 23 de julho de 2019.
WALTON ALENCAR RODRIGUES 
Relator